ACORDAO-COMPLETO-2389153

ACÓRDÃO 2948/2019 ATA 47/2019 - PLENÁRIO

VISTA, relatada e discutida esta representação, formulada pela então Secretaria de Controle Externo no Estado de Rondônia sobre possíveis irregularidades ocorridas na Superintendência Estadual de Compras e Licitações (Supel) do Governo do Estado de Rondônia, na condução de concorrências públicas para pavimentação asfáltica no município de Rolim de Moura/RO.
ACORDAM os ministros do Tribunal de Contas da União, reunidos em sessão do Plenário, ante as razões expostas pela relatora, e com fundamento no art. 71, inciso IX, da Constituição Federal c/c os arts. 45 da Lei 8.443/1992, 251 do Regimento Interno deste Tribunal e 46 da Lei 8.443/1992 c/c os arts. 271 do RITCU, 2º, 3º, 7º e 8º, inciso I, da Resolução TCU 265/2014, em: 
9.1. revogar a medida cautelar concedida por meio do Acórdão 1833/2018-TCU-Plenário;
9.2. determinar ao Governo do Estado de Rondônia que adote as medidas necessárias ao exato cumprimento da lei, no sentido de anular o ato administrativo que habilitou a empresa Deterra Terraplenagens Ltda. - EPP nas Concorrências Públicas 20, 21, 22, 23, 24, 26 e 27/18/CPLO/SUPEL/RO, pelo fato de ter apresentado documentação para habilitação com balanços orçamentários inidôneos, em afronta ao art. 31, inciso I, da Lei 8.666/1993; ao art. 176, caput, incisos I e III, c/c o §1º da Lei 6.404/1976; e aos Editais das Concorrências Públicas 20, 21, 22, 23, 24, 26 e 27/18/CPLO/SUPEL/RO, do Governo do Estado de Rondônia, subitens 12.1 e 16.4.2;
9.3. declarar a inidoneidade da empresa Deterra Terraplenagens Ltda. - EPP para participar, por 2 (dois) anos, de licitação na Administração Pública federal;
9.4. dar ciência:
9.4.1. ao Governo do Estado de Rondônia de que:
9.4.1.1. há inconsistência no cálculo do quantitativo de homens previsto nas memórias de cálculo dos editais das Concorrências 23 e 26/18/CPLO/SUPEL/RO, objeto de exame deste Tribunal, inconsistência essa que também ocorreu nos editais das Concorrências 20, 21, 22, 24 e 27/18/CPLO/SUPEL/RO; 
9.4.1.2. a revogação da medida cautelar constante do subitem 9.1 desta decisão somente autoriza a continuidade das Concorrências 20, 21, 22, 23, 24, 26 e 27/18/CPLO/SUPEL/RO caso seja possível corrigir todas as irregularidades tratadas nestes autos, inclusive a inconsistência apontada no subitem anterior.
9.4.2. à Secretaria de Controle Externo da Defesa Nacional e da Segurança Pública (SecexDefesa) da ocorrência de possível fraude a licitação cometida pela empresa Deterra Terraplenagens Ltda. - EPP em razão de apresentação de Demonstrações dos Resultados dos Exercícios (DRE) inidôneas referentes aos exercícios de 2013 e 2014, no âmbito dos convênios Siconv 782853, 783155, 786933, 801401, 801428 e 801460, para exame e adoção das medidas que o caso requer, inclusive, se for justificável, instauração de processo de representação.
9.5. dar ciência deste acórdão:
9.5.1. ao procurador-chefe da Procuradoria da República no Estado de Rondônia, à Secretaria da Receita Federal do Brasil, ao Ministério da Defesa, ao Governo do Estado de Rondônia e aos responsáveis;
9.5.2. à Secretaria de Gestão do Ministério da Economia para que, após o transito em julgado do presente acórdão, adote as providências necessárias à atualização do registro da empresa Deterra Terraplenagens Ltda. - EPP no Sistema de Cadastramento Unificado de Fornecedores - Sicaf;
9.5.3. ao Gestor do Simples Nacional - CGSN.
9.6. recomendar à Superintendência Estadual de Compras e Licitações do Governo do Estado de Rondônia que, havendo dúvidas sobre o enquadramento de licitante na condição de microempresa ou de empresa de pequeno porte, segundo os parâmetros estabelecidos no art. 3º da Lei Complementar 123/2006, além de realizar as pesquisas pertinentes nos sistemas de pagamento da Administração Pública federal, solicite a licitante a apresentação dos documentos contábeis aptos a demonstrar a correção e a veracidade de sua declaração de qualificação como microempresa ou empresa de pequeno porte, para fins de usufruto dos benefícios da referida lei;
9.7. alertar ao Ministério da Defesa para a necessidade de implementar mecanismos de controle necessários e suficientes com vistas a acompanhar e fiscalizar a execução dos convênios examinados neste processo, de forma a garantir a regularidade dos atos praticados e a plena execução dos objetos pactuados, programando, inclusive, visitas ao local das obras, nos exatos termos dos arts. 6º, inciso I, "a", "f" e "g", e 53, caput e §1º, da Portaria Interministerial 424/2016; 
9.8. determinar à Secretaria de Controle Externo da Defesa Nacional e da Segurança Pública que monitore o cumprimento deste acórdão.

Representação sobre possíveis irregularidades em aplicação de recursos de convênio que tinha por objeto a pavimentação asfáltica.

Superintendência Estadual de Compras e Licitações do Governo do Estado de Rondônia.

3. Representante: Secretaria de Controle Externo no Estado de Rondônia - Secex/RO (atual Secretaria do TCU no Estado de Rondônia - SEC-RO).  
3.1. Responsáveis: Deterra Terraplenagens Ltda. (CNPJ 03.058.241/0001-80), Eralda Etra Maria Lessa (CPF XXX.821.702-XX), Felipe Archanjo (CPF XXX.124.692-XX), JS Engenharia Eireli (CNPJ 84.717.719/0001-38), Norman Viríssimo da Silva (CPF XXX.185.453-XX) e Samara Rocha do Nascimento (CPF XXX.588.502-XX).

13.1. Ministros presentes: José Mucio Monteiro (Presidente), Walton Alencar Rodrigues, Benjamin Zymler, Augusto Nardes, Aroldo Cedraz, Raimundo Carreiro e Ana Arraes (Relatora).
13.2. Ministros-Substitutos convocados: Augusto Sherman Cavalcanti e Marcos Bemquerer Costa.
13.3. Ministros-Substitutos presentes: André Luís de Carvalho e Weder de Oliveira.

ACORDAO-COMPLETO-2395338

Acórdão 295/2020 - Plenário

ANA ARRAES

Adoto como relatório a instrução da Secretaria de Controle Externo da Defesa Nacional e da Segurança Pública - SecexDefesa (peças 130 e 131) , acolhida pelo diretor (peça 131) :
	"INTRODUÇÃO
1.	Cuidam os autos de representação a respeito de possíveis irregularidades ocorridas na Superintendência Estadual de Compras e Licitações (Supel) do Governo do Estado de Rondônia, relacionadas à possível incapacidade técnico-operacional e econômica de empresas vencedoras dos certames das Concorrências Públicas 21/18/CPLO/SUPEL/RO, 22/18/CPLO/SUPEL/RO, 23/18/CPLO/SUPEL/RO, 26/18/CPLO/SUPEL/RO e 27/18/CPLO/SUPEL/RO, para pavimentação asfáltica no município de Rolim de Moura/RO, cujos recursos públicos são oriundos de convênios do Programa Calha Norte, Siconv 839537, 839540, 839541, 839542 e 839543, respectivamente, firmados entre a União, por intermédio do Ministério da Defesa, e o Governo do Estado de Rondônia, no valor total de R$ 20.535.556,05.
HISTÓRICO 
2.	A presente representação teve origem nos trabalhos de planejamento da Auditoria de Conformidade, Registro Fiscalis 384/2017, de relatoria da Ministra Ana Arraes, a qual tem por objetivo geral verificar a regularidade da aplicação dos recursos transferidos pelo Ministério da Defesa aos estados e municípios participantes do Programa Calha Norte.
3.	Durante os trabalhos preparatórios da citada auditoria, foram levantados todos os convênios firmados no âmbito do Programa Calha Norte entre o Ministério da Defesa e os entes federativos do estado de Rondônia nos anos de 2013 a 2016.
4.	Naquela ocasião, chamou a atenção da equipe de auditoria a existência de sete convênios firmados entre a União, por intermédio do Ministério da Defesa, e o Governo do estado de Rondônia, tendo todos o mesmo objeto, qual seja, a pavimentação asfáltica, drenagem, meio fio e sarjeta nas ruas do município de Rolim de Moura/RO. Além disso, todos foram assinados no dia 29 de dezembro de 2016 e tiveram valores expressivos para o padrão do citado programa, conforme pode ser observado no quadro abaixo:
	Convênio Siconv
	Valor
	Referência

	839536
	R$ 5.010.000,00
	 (peça 1, p. 1-14) 

	839537
	R$ 5.010.000,00
	 (peça 1, p. 15-28) 

	839538
	R$ 5.010.000,00
	 (peça 1, p. 29-42) 

	839540
	R$ 5.010.000,00
	 (peça 1, p. 43-56) 

	839541
	R$ 5.010.000,00
	 (peça 1, p. 57-70) 

	839542
	R$ 5.010.000,00
	 (peça 1, p. 71-84) 

	839543
	R$ 3.997.648,00
	 (peça 1, p. 85-98) 

	TOTAL
	R$ 34.057.648,00
	
5.	Todos os convênios continham em suas respectivas cláusulas quartas uma condição suspensiva que condicionava a eficácia deles à apresentação, pelo convenente, do projeto básico e de outros documentos (peça 1, p. 2, 16, 30, 44, 58, 72 e 86) .
6.	Em maio de 2018, começaram a ser publicados todos os editais para contratação das empresas para consecução dos objetos dos convênios.
7.	Devido à situação atípica de sete convênios simultâneos e com valores expressivos de obras no mesmo munícipio, detectada pela equipe da Auditoria de Conformidade, Registro Fiscalis 384/2017, de relatoria da Ministra Ana Arraes, a extinta Secretaria de Controle Externo do TCU no Estado de Rondônia acompanhou as publicações referentes aos certames e verificou possíveis irregularidades, resultando na presente representação.
8.	Em instrução anterior (peça 11, p. 2-3) , foram realizados os exames de admissibilidade e sumário, que concluíram pela proposta de conhecimento da representação, medida integralmente aceita pela Relatora Ministra Ana Arraes (peça 14, p. 1) e consignada no Acórdão 1833-TCU-Plenário, item 9.1 (peça 13, p. 1) .
9.	Naquela instrução técnica, foi verificado que a empresa Deterra Terraplenagens Ltda. EPP (CNPJ 03.058.241/0001-80) havia vencido três licitações do Governo do estado de Rondônia para pavimentação no município de Rolim de Moura/RO, que foram as Concorrências Públicas 21/18/CPLO/SUPEL/RO, 22/18/CPLO/SUPEL/RO e 27/18/CPLO/SUPEL/RO, no valor de total de R$ 11.625.679,05, enquanto a empresa JS Engenharia Eireli-EPP (CNPJ 84.717.719/0001-38) venceu as Concorrências Públicas 23/18/CPLO/SUPEL/RO e 26/18/CPLO/SUPEL/RO, no valor total de R$ 8.909.877,00 (peça 11, p. 3-10) .
10.	Ocorre que ambas as empresas eram classificadas como de pequeno porte (EPP) e as obras envolvidas seriam realizadas simultaneamente dentro do prazo de 180 dias, acarretando a movimentação de volume financeiro significativo e a utilização de grande número de trabalhadores e meios, o que poderia, em tese, comprometer a capacidade técnico-operacional e econômico-financeira das empresas envolvidas, razão pela qual o Acórdão 1833/2018-TCU-Plenário, datado de 8/8/2018, de relatoria da Ministra Ana Arraes, item 9.2, determinou ao Governo de Rondônia a suspensão da assinatura dos contratos com as empresas mencionadas fruto dos certames em análise, bem como, ao Ministério da Defesa, a suspensão de novos repasses, até que o TCU deliberasse sobre o mérito da matéria, além de determinação de oitivas dos envolvidos (peça 13, p. 1) .
11.	A Supel, em resposta a oitiva (peça 25) , não enfrentou as questões identificadas pela  Unidade Técnica (peça 11, p. 4-6) , tanto quanto à capacidade econômico-financeira das supracitadas empresas tampouco quanto às questões destacadas no voto da Relatora Ministra Ana Arraes no Acórdão 1833/2018-TCU-Plenário sobre a capacidade técnico-operacional das empresas em relação à quantidade de pessoal que estas necessitariam para execução de obras concomitantes (peça 14, p. 2-4) , se limitando a informar que as empresas cumpriram as regras dos editais de licitação e, ainda, a pedir o acolhimento das razões apresentadas e a deliberação pela improcedência da representação, com posterior arquivamento. Informou também que todos os processos licitatórios estavam na íntegra em sítio eletrônico governamental chamado de Sistema Eletrônico de Informações - SEI (peça 25, p. 4-15) .
12.	A empresa JS Engenharia Eireli, em resposta a oitiva, apresentou a sua defesa (peça 28) , que, no entendimento da Unidade Técnica, confirmado pela Relatora, não foi suficiente para garantir que teria capacidade técnico-operacional para execução das obras (peça 50, p. 3-5; e peça 52, p. 2) .
13.	Já a empresa Deterra Terraplenagens Ltda., em resposta a oitiva, apresentou a sua defesa (peça 27) , que, no entendimento da Unidade Técnica e confirmado pela Relatora, demandaria novas diligências a fim de esclarecer situações quanto ao real enquadramento como EPP e quanto a possíveis vícios em suas demonstrações dos resultados dos exercícios (DRE) de anos anteriores (peça 50, p. 5-10; e peça 52, p. 2-3) .
14.	A Ministra Ana Arraes não acompanhou a proposta da Unidade Técnica referente à oitiva da empresa M.S.M. Industrial Ltda. A questão foi inicialmente levantada pela empresa Deterra Terraplenagens Ltda. e dizia respeito ao registro do maquinário. Contudo, era uma informação lançada desacompanhada de qualquer documento que comprovasse o alegado (peça 52, p. 3) .
15.	A relatora Ministra Ana Arraes decidiu manter a cautelar adotada pelo Plenário do TCU, Acórdão 1.833/2018, e determinou a realização de diligências para saneamento do processo (peça 52, p. 3) .
16.	Após o cumprimento das diligências (peças 53 a 93) , a Unidade Técnica verificou que a empresa JS Engenharia Eireli foi habilitada irregularmente nas Concorrências Públicas 23/18/CPLO/SUPEL/RO e 26/18/CPLO/SUPEL/RO em razão de não cumprir critérios objetivos quanto aos aspectos de pessoal e de material, conforme exigido nos respectivos editais de licitação (peça 94, p. 4-7) .
17.	A Unidade Técnica também verificou que a empresa Deterra Terraplenagens Ltda. foi habilitada irregularmente nas Concorrências Públicas 20, 21, 22, 23, 24, 26 e 27/18/CPLO/SUPEL/RO em razão de apresentação de documentação econômica inidônea e de documento formal de enquadramento como EPP sem preencher os devidos pressupostos legais (peça 94, p. 7-12) .
18.	A Ministra Ana Arraes decidiu, então, determinar a audiência dos membros da Comissão Permanente de Licitação de Obras (CPLO) , em razão da habilitação da empresa JS Engenharia Eireli-EPP nas Concorrências Públicas 23/18/CPLO/SUPEL/RO e 26/18/CPLO/SUPEL/RO, do Governo do Estado de Rondônia, sem que esta possuísse capacidade técnico-operacional nos termos previstos dos respectivos editais no que diz respeito aos aspectos de pessoal e material (peça 97, p. 7) .
19.	Ainda decidiu realizar a oitiva da empresa JS Engenharia Eireli por deixar de comprovar capacidade técnico-operacional, de acordo com o previsto nos editais das Concorrências Públicas 23/18/CPLO/SUPEL/RO e 26/18/CPLO/SUPEL/RO, do Governo do Estado de Rondônia, no que diz respeito: quanto ao aspecto de material, por apresentar relação mínima de máquinas e equipamentos inferior ao previsto; quanto ao aspecto de pessoal, por não comprovar a forma como atenderia a demanda de profissionais exigidos pelos editais para execução das obras (peça 97, p. 7-8) .
20.	Por fim, determinou a oitiva da empresa Deterra Terraplenagens Ltda. por apresentar documentação para habilitação em licitação contendo balanços orçamentários inidôneos nas Concorrências Públicas 20, 21, 22, 23, 24, 26 e 27/18/CPLO/SUPEL/RO; por apresentar, nas Concorrências Públicas 20, 21, 22, 23, 24, 26 e 27/18/CPLO/SUPEL/RO, documento formal de enquadramento como EPP, nos termos da Lei Complementar 123/2006, visando ao benefício previsto na retro mencionada norma, sem, contudo, preencher os devidos pressupostos legais; e pela ausência de capacidade econômico-financeira e técnico-operacional da empresa Deterra Terraplenagens Ltda. - EPP para execução simultânea das obras licitadas nas Concorrências Públicas 20, 21, 22, 24 e 27/18/CPLO/SUPEL/RO (peça 97, p. 8) .
	EXAME TÉCNICO
21.	Em resposta à oitiva promovida pelo TCU por meio do Ofício 0066/2019-TCU/Sec-RO (peça 102) , datado de 1/2/2019, a empresa JS Engenharia Eireli apresentou, intempestivamente, as informações e/ou esclarecimentos constantes da peça 124.
22.	Em resposta à oitiva promovida por meio do Ofício 0067/2019-TCU/Sec-RO (peça 103) , datado de 1/2/2019, a empresa Deterra Terraplenagens Ltda. requereu prorrogação de prazo (peça 115) , que foi deferida (peça 116) e, posteriormente, apresentou, intempestivamente, as informações e/ou esclarecimentos constantes das peças 125 e 126.
23.	Em cumprimento ao Despacho da Ministra-Relatora Ana Arraes (peça 97) , foram promovidas as audiências abaixo:
a) Sr. Norman Viríssimo da Silva, por meio do Ofício 0068/2019-TCU/Sec-RO (peça 104) , datado de 1/2/2019. O responsável tomou ciência do aludido ofício, conforme documento constante da peça 109, tendo apresentado, tempestivamente, suas razões de justificativa, de acordo com os documentos constantes da peça 113;
b)  Sra. Eralda Etra Maria Lessa, por meio do Ofício 0069/2019-TCU/Sec-RO (peça 105) , datado de 1/2/2019. O ofício não foi entregue, pois o carteiro não foi atendido (peça 121) . Em razão deste motivo, a comunicação foi endereçada ao local de trabalho (peça 122) , por meio do Ofício 0157/2019-TCU/Sec-RO (peça 123) , datado de 13/3/2019. A responsável tomou ciência do aludido ofício, conforme documento constante da peça 128, tendo apresentado, intempestivamente, suas razões de justificativa, de acordo com os documentos constantes da peça 129;
c) Sra. Samara Rocha do Nascimento, por meio do Ofício 0071/2019-TCU/Sec-RO (peça 107) , datado de 1/2/2019. A responsável tomou ciência do aludido ofício, conforme documento constante da peça 111, tendo apresentado, tempestivamente, suas razões de justificativa, de acordo com os documentos constantes da peça 114.
d) Sr. Felipe Archanjo, por meio do Ofício 0070/2019-TCU/Sec-RO (peça 106) , datado de 1/2/2019. O responsável tomou ciência do aludido ofício, conforme documento constante da peça 110, porém não apresentou razões de justificativa quanto às irregularidades verificadas. O endereço do recebimento do ofício de audiência é o mesmo constante na pesquisa realizada no banco de dados da Receita Federal (peça 100) .
24.	Transcorrido o prazo regimental fixado, e não tendo o Sr. Felipe Archanjo apresentado razões de justificativa, entendemos que deverá ser considerado revel, dando-se prosseguimento ao processo, de acordo com o art. 12, § 3º, da Lei 8.443/1992.
25.	Cabe destacar, que nos processos do TCU, a revelia não leva à presunção de que seriam verdadeiras todas as imputações levantadas contra os responsáveis, diferentemente do que ocorre no processo civil, em que a revelia do réu opera a presunção da verdade dos fatos narrados pelo autor. 
26.	Ademais, nos termos do art. 161 do Regimento Interno do TCU, havendo mais de um responsável pelo mesmo fato, a defesa apresentada por um deles aproveitará a todos, mesmo ao revel, no que concerne às circunstâncias objetivas, e não aproveitará no tocante aos fundamentos de natureza exclusivamente pessoal.
27.	Desta maneira, visto a regularidade das audiências e oitivas, e observado o direito do contraditório, passa-se, a seguir, ao exame dos argumentos apresentados pelos responsáveis de acordo com cada irregularidade detectada.
I. Habilitação da empresa JS Engenharia Eireli-EPP (CNPJ 84.717.719/0001-38) nas Concorrências Públicas 23/18/CPLO/SUPEL/RO e 26/18/CPLO/SUPEL/RO, do Governo do Estado de Rondônia, sem que esta possuísse capacidade técnico-operacional nos termos previstos dos respectivos editais no que diz respeito aos aspectos de pessoal e de material.
28.	A incapacidade técnico-operacional da empresa JS Engenharia Eireli foi observada quanto aos aspectos de pessoal e de material.
29.	Assim, inicialmente será analisada a defesa da empresa em relação aos fatos imputados em sua oitiva e, em seguida, serão analisadas as razões de justificativa apresentadas pelos membros da comissão de licitação responsável por cada certame.
I.I Oitiva empresa JS Engenharia Eireli-EPP: Ausência de comprovação da capacidade técnico operacional, de acordo com o previsto nos editais das Concorrências Públicas 23/18/CPLO/SUPEL/RO e 26/18/CPLO/SUPEL/RO, do Governo do Estado de Rondônia, no que diz respeito ao aspecto de material ao apresentar relação mínima de máquinas e equipamentos inferior ao previsto.
I.I.1. Argumentos apresentados pela empresa JS Engenharia Eireli-EPP
30.	A empresa JS Engenharia Eireli-EPP alegou possuir um termo de compromisso firmado com uma empresa do ramo de locação de equipamentos pesados para construção civil. Caso seja dada a ordem de serviço, esta forneceria os equipamentos necessários para a execução dos dois contratos. Destaca que os lotes das obras seriam próximos, o que favoreceria a realocação de equipamentos durante as diversas etapas de execução do serviço (peça 124, p. 2) .
31.	A empresa ainda juntou aos autos dois documentos, datados de 12/7/2018 e 22/6/2018, um para cada licitação em questionamento, denominado 'Relação/Declaração de Disponibilidade de instalações, dos equipamentos/máquinas e do pessoal técnico' (peça 124, p. 4) ,  assim  como dois Termos de Compromissos de Locação de Equipamentos, ambos firmados com a empresa Luzi Engenharia e Construções Ltda. (CNPJ 09.331.963/0001-42) , datados de 11/3/2019, para locação de equipamentos caso fossem homologadas as Concorrências Públicas 23/18/CPLO/SUPEL/RO e 26/18/CPLO/SUPEL/RO (peça 124, p. 8-15) .
I.I.2. Análise 
32.	Quanto ao aspecto material, o fato de a defesa da empresa JS Engenharia Eireli-EPP alegar que teria capacidade técnico-operacional para realizar as obras públicas referentes às Concorrências Públicas 23/18/CPLO/SUPEL/RO e 26/18/CPLO/SUPEL/RO em razão de possuir compromisso de locação de equipamento com uma terceira empresa não atende as exigências dos editais dos citados certames.
33.	Primeiramente, é importante revisitar instrução anterior (peça 94, p. 6-7) , que assim analisou o tema:
51.	Contudo, ao confrontar a documentação de habilitação da empresa JS Engenharia Eireli, nas Concorrências Públicas 23/18/CPLO/SUPEL/RO e 26/18/CPLO/SUPEL/RO (peça 36, p. 59; e peça 37, p. 59) e a respectiva relação mínima de máquinas e equipamentos (peça 42, p. 7-8 e 11-12) , verificou-se que a relação de disponibilidade de equipamentos e máquinas da empresa JS Engenharia Eireli era incapaz de atender a previsão dos editais quanto aos seguintes itens:
	Quantidade
	Discriminação

	2
		Betoneira capacidade nominal de 400 l, capacidade de mistura 280 l, motor elétrico trifásico potência de 2 cv, sem carregador 

	1
		Compactador de solos de percussão (soquete) com motor a gasolina 4 tempos, potência 4 cv 

	2
		Grade de disco rebocável com 20 discos 24' x 6 mm com pneus para transporte 

	2
		Máquina extrusora de concreto para guias e sarjetas, motor a diesel, potência 14 cv - chp diurno. Af_12/2015 

	1
		Pá carregadeira sobre rodas, potência líquida 128 hp, capacidade da caçamba 1,7 a 2,8 m3, peso operacional 11632 kg 

	1
		Placa vibratória reversível com motor 4 tempos a gasolina, força centrífuga de 25 kn (2500 kgf) , potência 5,5 cv 

	1
	Rolo compactador vibratório de um cilindro aço liso, potência 80 hp, peso    operacional máximo 8,1 t, impacto dinâmico 16,15 / 9,5 t, largura de trabalho 1,68 m 

	1
	Trator de esteiras, potência 170 hp, peso operacional 19 t, caçamba 5,2   m3 

	1
	Trator de pneus, potência 85 cv, tração 4x4, peso com lastro de 4.675 kg 

52.	Cabe destacar que há no anexo V dos editais dos certames em questão (peça 5, p. 31; peça 7, p. 31) :
Obs: Os quadros acima deverão ser preenchidos com observância à relação mínima fornecida pelo DER/RO, ou ainda, na ausência desta, de acordo com projeto apresentado pela empresa para execução da obra, em quantidades e qualidades essenciais à garantia do cumprimento das obrigações caso a empresa seja vencedora do certame.  (grifos acrescidos) 
53.	 Realizando a leitura conjunta sistêmica e lógica da observação do Anexo V e do já citado item 16.3, alínea 'e' dos editais licitatórios dos certames em análise, verifica-se que não há dúvidas quanto à necessidade de a empresa dispor de todos os equipamentos constantes da relação mínima de máquinas e equipamentos para fins de habilitação quanto à sua capacidade técnica. 
34.	Ao realizar a comparação dos equipamentos já identificados como ausentes na documentação de habilitação da empresa JS Engenharia Eireli-EPP nas Concorrências Públicas 23/18/CPLO/SUPEL/RO e 26/18/CPLO/SUPEL/RO, acima referenciados, com a lista de equipamentos disponibilizados para locação em termo de compromisso apresentado pela empresa (peça 124, p. 8 e 12) , verifica-se que, ainda assim, a empresa licitante não cumpriria os termos dos respectivos editais em relação aos seguintes equipamentos:
	Quantidade
	Discriminação

	2
		Betoneira capacidade nominal de 400 l, capacidade de mistura 280 l, motor elétrico trifásico potência de 2 cv, sem carregador

	1
		Compactador de solos de percussão (soquete) com motor a gasolina 4 tempos, potência 4 cv

	2
		Grade de disco rebocável com 20 discos 24' x 6 mm com pneus para transporte

	2
		Máquina extrusora de concreto para guias e sarjetas, motor a diesel, potência 14 cv - chp diurno. Af_12/2015

35.	A empresa ainda apresentou duas declarações complementares de disponibilidade de instalações, equipamentos e máquinas, datadas de 11/3/2019 (peça 124, p. 16-17) , as quais supririam parcialmente três itens acima, confirmando-se, ainda, no entanto, o não cumprimento do edital quanto ao item betoneira acima especificado.
36.	Desta maneira, permanece a empresa não dispondo de todos os equipamentos constantes da relação mínima de máquinas e equipamentos (peça 42, p. 7-8 e 11-12) para fins de habilitação quanto à sua capacidade técnica, descumprindo os itens 16.3, alínea 'e', dos editais das Concorrências Públicas 23/18/CPLO/SUPEL/RO e 26/18/CPLO/SUPEL/RO (peça 5, p. 12; peça 7, p. 12) . 
37.	Além disso, ainda que o termo de compromisso apresentado pela empresa JS Engenharia Eireli-EPP e a nova declaração de disponibilidade de instalações, equipamentos e máquinas tivessem todos os materiais indicados na relação mínima de máquinas e equipamentos, não seria possível considerar que a empresa cumpriu as supracitadas normas dos editais, tudo em razão de que, ao tempo da licitação, não existia qualquer termo de compromisso para locação de materiais, pois somente foram firmados em 11/3/2019 (peça 124, p. 11 e 15) , ou seja, mais de oito meses depois do julgamento da sua habilitação pela comissão de licitação, que ocorreu em, respectivamente,  26/6/2018 e 13/7/2018 (peça 5, p. 93; peça 7, p. 97) . A nova declaração de disponibilidade de instalações, equipamentos e máquinas, datada de 11/3/2019, igualmente, não pode ser considerada por também ser extemporânea.
I.I.3 Análise do nexo causal 
38.	A ausência de material mínimo compatível para execução das obras, em desacordo com a expressa previsão nos editais das Concorrências Públicas 23/18/CPLO/SUPEL/RO e 26/18/CPLO/SUPEL/RO, itens 16.3, alínea 'e', e respectivos anexos de relação mínima de máquinas e equipamentos, estabeleceu o devido nexo causal para que seja inabilitada a empresa JS Engenharia Eireli-EPP nos citados certames, sendo, portanto, poder-dever da Administração Pública corrigir os atos eivados de vício que a habilitaram irregularmente.
I.I.4 Fundamentação Legal 
39.	Desta forma, em face de ter sido demonstrado o devido nexo causal entre o ato  irregular e a empresa JS Engenharia Eireli-EPP, propõe-se, com fulcro na Lei 8443/1992, art. 45, caput, que seja determinado ao Governo do estado de Rondônia que adote as medidas necessárias para anular a habilitação da citada empresa nas Concorrências Públicas 23/18/CPLO/SUPEL/RO e 26/18/CPLO/SUPEL/RO, com fundamento nos respectivos editais, itens 16.3, alínea 'e', e relação mínima de máquinas e equipamentos, c/c a Lei 9784/1999, art.53. 
I.II Oitiva empresa JS Engenharia Eireli-EPP: Ausência de comprovação da capacidade técnico operacional, de acordo com o previsto nos editais das Concorrências Públicas 23/18/CPLO/SUPEL/RO e 26/18/CPLO/SUPEL/RO, do Governo do Estado de Rondônia, no que diz respeito ao aspecto de pessoal: ao não comprovar a forma como atenderia a demanda de profissionais exigidos pelos editais para execução das obras, em afronta à Lei nº 8.666/1993, art. 30, inciso II, § 6º, Editais das Concorrências Públicas 23/18/CPLO/SUPEL/RO e 26/18/CPLO/SUPEL/RO, do Governo do Estado de Rondônia, itens 16.3, alíneas 'e'; itens 31; anexos I, termos de referência, item 7, c/c memórias de cálculos.
I.II.1. Argumentos apresentado pela empresa JS Engenharia Eireli-EPP
40.	A empresa JS Engenharia Eireli-EPP alegou que haveria um erro na composição de horas para execução do serviço das obras, apresentando um cálculo no qual a obra necessitaria de 260 funcionários para os seis meses de obra (peça 124, p. 2) , o que resultaria em 43 funcionários por mês, número que estaria dentro da razoabilidade já apresentada pela empresa em peça anterior de defesa (peça 28, p. 2) .
41.	A empresa JS Engenharia Eireli-EPP também informou possuir experiência de mais de 24 anos no mercado, que obra de valor de cinco milhões não seria de grande porte e que teria plenas condições de executar duas frentes simultâneas de trabalho (peça 124, p. 2-3) .
I.II.2. Análise 
42.	Inicialmente, é importante esclarecer que a Administração Pública está vinculada ao instrumento convocatório, conforme estabelecido na Lei 8.666/1993, art. 3º, caput, que, neste caso concreto, são os editais de Concorrências Públicas 23/18/CPLO/SUPEL/RO e 26/18/CPLO/SUPEL/RO e respectivos anexos.
43.	Desta maneira, é crucial expor novamente a análise já realizada na instrução de peça 94 sobre a questão.
44.	O item 8.1 da Concorrência Pública 23/18/CPLO/SUPEL/RO (peça 5, p. 5) traz a previsão do objeto da licitação:
8.1 Constitui objeto desta licitação a: Construção e Pavimentação Asfáltica em Concreto Betuminoso Usinado à Quente - CBUQ, Drenagem, Meio-fio e Sarjeta nas Ruas dos Bairros Planalto e Olímpico, com extensão de 3.104,10m, no município de Rolim de Moura/RO, conforme especificações constantes do Anexo I, deste edital.
45.	Já o item 8.1 da Concorrência Pública 26/18/CPLO/SUPEL/RO (peça 7, p. 5) traz a previsão do objeto da licitação:
8.1 Constitui objeto desta licitação a: Construção e Pavimentação Asfáltica em Concreto Betuminoso Usinado à Quente - CBUQ, Drenagem, Meio-fio e Sarjeta nas Ruas dos bairros Cohab, Centro, Bom Jardim, Beira Rio e Olímpico, com extensão de 3.802,50m, no município de Rolim de Moura/RO, conforme especificações constantes do Anexo I, deste edital. 
46.	Os projetos das obras estão especificados nos respectivos anexos I dos editais, sendo partes integrantes deles, conforme item 31 (peça 5, p. 25; e peça 7, p. 26) . Os anexos I são compostos pelos termos de referência, planilhas orçamentárias e cronogramas físico-financeiros (peça 5, p. 27; p. 7, p. 27) .
47.	Os termos de referências, no seu item 7 (peça 5, p. 43; peça 7, p. 42) , fazem a seguinte previsão:
O Projeto Executivo de Engenharia é constituído por um único volume contendo os seguintes itens:
1.	 Estudos Preliminares
2.	 Memorial Descritivo
3.	 Especificações Técnicas
4.	 Orçamento Descritivo
5.	 Composições
6.	 Memória de Quantidades de Elementos de Drenagem
7.	 Custo do Material Betuminoso
8.	 Memória de Cálculo
9.	 Notas de Serviços de Terraplanagem
10.	 Croqui de Localização
11.	 Relatório Fotográfico
12.	 Detalhamento Gráfico
13.	 ART
48.	Verifica-se, acima, que o item 8 dos respectivos projetos executivos contém as memórias de cálculo. 
49.	As memórias de cálculo dos editais das Concorrências Públicas 23/18/CPLO/SUPEL/RO e 26/18/CPLO/SUPEL/RO estipulam dados sobre o pessoal que será utilizado nas obras e compreendem especificações da quantidade de horas por especialidades, por exemplo armador, operador de escavadeira e outros. Assim, o quadro abaixo apresenta um resumo dos dados:
	Licitação
	Quantidade total de homens
	Quantidade de especialidades
	Referência

	23/18/CPLO/SUPEL/RO
	261 homens
	38
	 (peça 5, p. 92) 

	26/18/CPLO/SUPEL/RO
	299 homens
	38
	 (peça 7, p. 94) 

	Total
	560 homens
	38
	
50.	Isto significa que, em razão da vinculação ao instrumento convocatório, tais especificações e quantitativos de pessoal não são opinativos ou mesmo optativos, e sim oriundos de exigências dos editais das Concorrências Públicas 23/18/CPLO/SUPEL/RO e 26/18/CPLO/SUPEL/RO.
51.	Tal situação tem, inclusive, uma finalidade muito importante, pois é o parâmetro pelo qual a Administração Pública irá remunerar as empresas vencedoras dos certames para que as obras sejam executadas por profissionais qualificados e na quantidade mínima determinada em seus memoriais.
52.	Concomitante a essa exigência, os editais em seus itens 16.3, alíneas 'e' (peça 5, p. 12; peça 7 p. 12) , estabelecem o seguinte requisito para qualificação técnica:
Relação explícita e formal de disponibilidade das instalações, do aparelhamento, ferramental, veículos e do pessoal técnico adequado, necessário e disponível para a realização do objeto da presente licitação, ainda, a qualificação de cada um dos membros da equipe técnica que atuarão na execução dos trabalhos.
53.	Assim, realizando uma leitura de forma sistemática e lógica dos editais em questão, é possível concluir que o pessoal técnico adequado citado no item 16.3, alínea 'e', deve ser no mínimo aquele previsto nos memoriais do projeto executivo (peça 5, p. 92; peça 7, p. 94) .
54.	Ocorre que a empresa JS Engenharia Eireli-EPP apresentou argumentos sobre possível inconsistência no edital em relação ao quantitativo de homens (peça 124, p. 2) .
55.	A empresa questionou que houve um erro de cálculo em razão do edital ter feito uma divisão entre o total de horas previstas para execução da obra, 57.403,32 horas, pelo total de horas que um empregado pode trabalhar em um mês, 220 horas, obtendo o resultado de 260, que seria o número de trabalhadores necessário para execução da obra. O erro estaria em não levar em conta que a obra seria realizada em seis meses.
56.	Isto significaria que o resultado de 260 deveria ter sido também dividido pelo número de meses previstos para execução da obra, ou seja, seis meses, o que resultaria em 43 empregados por mês.
57.	De fato, assiste razão ao argumento apresentado pela empresa, pois o edital tratou de maneira única espaços de tempos distintos. O cálculo total de horas, 57.403,32 horas, possui o denominador de tempo de seis meses, enquanto o total de homens, 261 homens, possui o denominador de tempo de um mês (peça 5, p. 92; peça 7, p. 94) . 
58.	Como a previsão da execução da obra são de meses, é necessário levar o quantitativo de homens ao mesmo denominador temporal e, portanto, deveria ter sido dividido por seis o quantitativo de 261 e o resultado apresentado seria de 44 homens, sendo um erro material do edital.
59.	Assim, devido a empresa dispor de 54 empregados por mês para execução da obra (peça 28, p. 2) , então é possível considerar que empresa atendeu os requisitos quanto ao quantitativo de pessoal previsto no edital.
60.	Portanto, propõe-se que seja considerado sanado este ponto e acolhidos os argumentos da empresa.
I.III Audiências aos membros da comissão de licitação: Habilitação pela CPLO da empresa JS Engenharia Eireli-EPP na Concorrência Pública 23/18/CPLO/SUPEL/RO, do Governo do Estado de Rondônia, sem que esta possuísse capacidade técnico-operacional nos termos previstos dos respectivos editais no que diz respeito aos aspectos de pessoal e material.
61.	Inicialmente, verifica-se que foram encaminhados ofícios de audiência pela irregularidade acima aos seguintes responsáveis: Sr. Norman Viríssimo da Silva (peça 104) , Sra. Eralda Etra Maria Lessa (peça 105) e Sr. Felipe Archanjo (peça 106) .
62.	As razões de justificativa apresentadas pelo Sr. Norman Viríssimo da Silva (peça 113) e pela Sra. Eralda Etra Maria Lessa (peça 129) possuem teor idêntico. O Sr. Felipe Archanjo, por sua vez, é revel, conforme parágrafos 23 e 25.
63.	Assim, a seguir serão apresentadas e analisadas as defesas dos dois responsáveis não revéis de forma conjunta (peças 113, 114 e 129) .
I.III.1 Aspecto material
I.III.1.1 Razões de justificativa do Sr. Norman Viríssimo da Silva e Sra. Eralda Etra Maria Lessa
64.	Quanto ao aspecto material, os responsáveis alegaram que não vislumbraram que o não cumprimento integral da relação de máquinas e equipamentos por parte da empresa JS Engenharia Eireli-EPP seria justo motivo para estabelecer a incapacidade da empresa, tudo em razão de que a Administração Pública teria o poder-dever de exigir antes e durante a vigência do contrato que a empresa apresentasse todos os equipamentos necessários à execução da obra (peça 113, p. 2) .
65.	Acrescentaram que a empresa não impugnou o instrumento convocatório sobre o quesito em análise, o que indicaria a concordância de forma tácita dos termos do edital. Segundo afirmam, o critério seria meramente formal, uma vez que no edital existiria a possibilidade de se exigir além do mínimo preconizado e que a contratada poderia utilizar equipamentos diversos do constante da relação (peça 113, p. 2) .
66.	Além disso, afirmaram que há ausência de informação na peça editalícia sobre a possibilidade de execução simultânea de objetos, tendo a administração pública discricionariedade para decidir sobre a contratação, não estendendo aos seus vencedores o direito líquido e certo da contratação.
I.III.1.2. Análise 
67.	Inicialmente, quanto à alegação dos responsáveis de que não seria justo motivo para estabelecer a incapacidade da empresa o não cumprimento integral da relação de máquinas e equipamentos em razão da possibilidade de tal exigência ser feita antes e durante a vigência do contrato, tal argumento é inconsistente na medida em que a regra básica do processo licitatório estabelece a vinculação ao instrumento convocatório, prevista na Lei 8.666/1993, art. 3º, caput, o que impediria a habilitação de  empresa que não cumprisse os requisitos explícitos do edital, sob pena de considerá-lo sem valia.
68.	Quanto ao fato de a empresa não ter impugnado o edital, não se vislumbra nenhuma correlação com os fatos ora apurados.
69.	 A afirmação dos responsáveis de que o critério é meramente formal também não se sustenta, em razão da própria Lei 8.666/1993, art. 30, inciso II, c/c o seu §6º, estabelecer esta necessidade. 
70.	Ademais, o edital apresenta relação objetiva e específica de equipamentos e materiais mínimos para execução da obra (peça 42, p. 7-8) , a qual vai ao encontro da exigência da Lei 8.666/1993, art. 30, inciso II c/c o seu §6º. Portanto, a empresa licitante deveria ter cumprido as condições mínimas estipuladas pela Administração Pública, sendo certo que poderia utilizar materiais a mais do que o declarado.
71.	Por fim, quanto à questão levantada sobre a possibilidade de execução simultânea das obras, não procedem os argumentos, pois os processos licitatórios, excetuando-se os registros de preços, visam, ordinariamente, à contratação imediata, a menos que fatos supervenientes se sucedam, o que, todavia, não pode ser considerado regra, e sim exceção.
I.III.1.3 Análise do nexo causal 
72.	A ausência de material mínimo compatível para execução da obra, conforme exigido no edital da Concorrência Pública 23/18/CPLO/SUPEL/RO, itens 16.3, alínea 'e' (peça 5, p. 12) e relação mínima de máquinas e equipamentos (peça 42, p. 7-8) , deveria ter levado à inabilitação da empresa JS Engenharia Eireli-EPP no certame. 
73.	Sendo assim, no momento em que a Comissão de Licitação, composta pelo Sr. Norman Viríssimo da Silva, Sra. Eralda Etra Maria Lessa e Sr. Felipe Archanjo (peça 41, p. 8-9) , habilitou irregularmente a retro mencionada empresa, se estabeleceu o devido nexo causal para que sejam responsabilizados.
74.	Cabe destacar que a citada comissão deveria ter feito a simples conferência se a relação apresentada pela empresa JS Engenharia Eireli-EPP (peça 36, p. 59) atendia os requisitos expostos na relação mínima de máquinas e equipamentos contida no edital licitatório (peça 42, p. 7-8) .
75.	É importante salientar que somente não ocorreu a contratação da empresa em razão da atuação preventiva desta Corte de Contas ao suspender os atos que resultariam na celebração do contrato do Governo do Estado de Rondônia com a empresa JS Engenharia Eireli-EPP no valor de R$ 4.445,107,32 (peça 5, p. 97) , o qual poderia resultar em dano ao erário e dano à sociedade em face de possíveis inadimplências contratuais. 
76.	Portanto, devido à materialidade envolvida e seus possíveis efeitos, é possível considerar o ato cometido pela Comissão de Licitação como grave infração à Lei 8.666/1993, art. 30, inciso II, e §6º c/c art. 3º do mesmo diploma legal.
I.III.1.4 Análise da boa-fé do Sr. Norman Viríssimo da Silva, Sra. Eralda Etra Maria Lessa e Sr. Felipe Archanjo
77.	Realizadas as audiências, os responsáveis Sr. Norman Viríssimo da Silva e Sra. Eralda Etra Maria Lessa apresentaram suas razões de justificativa, consideradas improcedentes e incapazes de elidir a irregularidade cometida, não sendo possível, ainda, ser reconhecida a boa-fé deles.
78.	A boa-fé não pode ser presumida, devendo ser demonstrada e comprovada a partir dos elementos que integram os autos. 
79.	Assim, não é possível afirmar que houve boa-fé dos responsáveis, uma vez que deixaram de verificar condição objetiva e expressa quanto à capacitação técnica-operacional da empresa JS Engenharia Eireli-EPP em cumprir a relação mínima de máquinas e equipamentos prevista no edital da Concorrência Pública 23/18/CPLO/SUPEL/RO.
80.	Pode-se afirmar que era exigível uma conduta diversa daquela que fora adotada, pois, em razão dos responsáveis integrarem a Comissão Permanente de Licitação de Obras, deveriam ter zelo e cuidado com a análise dos documentos de habilitação das empresas que participaram do certame.
81.	Já o Sr. Felipe Archanjo foi revel e, em se tratando de processo em que a parte interessada não se manifestou acerca das irregularidades imputadas, não há elementos para que se possa efetivamente aferir e reconhecer a ocorrência de boa-fé na conduta do responsável.
I.III.1.5 Fundamentação Legal 
82.	Desta forma, em face de ter sido demonstrado o devido nexo causal entre a irregularidade e a ação dos membros da Comissão de Licitação, Sr. Norman Viríssimo da Silva, Sra. Eralda Etra Maria Lessa e Felipe Archanjo, consistente na habilitação da empresa JS Engenharia Eireli-EPP a despeito do não cumprimento da Lei 8.666/1993, art. 30, inciso II e §6º, c/c art. 3º do mesmo diploma legal e do edital da Concorrência Pública 23/18/CPLO/SUPEL/RO, itens 16.3, alínea 'e' no que se refere aspecto de material previsto na relação mínima de máquinas e equipamentos do certame, propõe-se, que seja aplicada a multa prevista na Lei 8443/1992, art. 58, inciso II, c/c o Regimento Interno do TCU, art. 250, § 2º, e art. 268, inciso II. 
I.III.2   Aspecto de pessoal
I.III.2.1. Razões de justificativa do Sr. Norman Viríssimo da Silva e Sra. Eralda Etra Maria Lessa
83.	O segundo argumento diz respeito ao aspecto pessoal, já exaustivamente abordado nos parágrafos 42 a 60.
84.	Desta forma, por racionalidade administrativa, deixa-se de analisar os argumentos da defesa, propondo-se acolher as razões de justificativa dos responsáveis especificamente no tocante ao aspecto pessoal, aproveitando-se os mesmos fundamentos objetivos ao responsável revel, Sr. Felipe Archanjo.
I.IV Audiências aos membros da comissão de licitação: Habilitação pela CPLO da empresa JS Engenharia Eireli-EPP na Concorrência Pública 26/18/CPLO/SUPEL/RO, do Governo do Estado de Rondônia, sem que esta possuísse capacidade técnico-operacional nos termos previstos dos respectivos editais no que diz respeito aos aspectos de pessoal e material.
85.	Inicialmente, verifica-se que foram encaminhados ofícios de audiência pela irregularidade acima aos seguintes responsáveis: Sr. Norman Viríssimo da Silva (peça 105) , Sra. Eralda Etra Maria Lessa (peça 106) e Sra. Samara Rocha do Nascimento (peça 107) .
86.	As razões de justificativa apresentadas pelo Sr. Norman Viríssimo da Silva (peça 113) , pela Sra. Eralda Etra Maria Lessa (peça 129) e pela Sra. Samara Rocha do Nascimento (peça 114) possuem teor idêntico.
I.IV.1 Aspecto material
I.IV.1.1 Razões de justificativa do Sr. Norman Viríssimo da Silva, da Sra. Eralda Etra Maria Lessa e da Sra. Samara Rocha do Nascimento
87.	Os argumentos expostos são os mesmos apresentados nos parágrafos 64 a 66.
I.IV.1.2. Análise 
88.	De forma idêntica, é possível utilizar os mesmos fundamentos já apresentados nos parágrafos 67 a 71.
I.IV.1.3 Análise do nexo causal 
89.	A ausência de material mínimo compatível para execução da obra, conforme exigido no edital da Concorrência Pública 26/18/CPLO/SUPEL/RO, itens 16.3, alínea 'e' (peça 7, p. 12) e relação mínima de máquinas e equipamentos (peça 42, p. 11-12) , deveria ter levado a inabilitação da empresa JS Engenharia Eireli-EPP no certame, sendo assim, no momento em que a Comissão de Licitação, composta pelo Sr. Norman Viríssimo da Silva, Sra. Eralda Etra Maria Lessa e Sra. Samara Rocha do Nascimento (peça 41, p. 13-14) , habilitou irregularmente a retro mencionada empresa se estabeleceu o devido nexo causal para que sejam responsabilizados.
90.	Cabe destacar que a citada comissão deveria ter feito a simples conferência se a relação apresentada pela empresa JS Engenharia Eireli-EPP (peça 37, p. 59) atendia os requisitos expostos na relação mínima de máquinas e equipamentos (peça 42, p. 11-12) .
91.	É importante salientar que somente não ocorreu a contratação da empresa em razão da atuação preventiva desta Corte de Contas ao suspender os atos que resultariam na celebração do contrato do Governo do Estado de Rondônia com a empresa JS Engenharia Eireli-EPP no valor de R$ 4.464.769,68 (peça 7, p. 98) , o qual poderia resultar em dano ao erário e dano à sociedade em face de possíveis inadimplências contratuais. Portanto, devido à materialidade envolvida e seus efeitos, é possível considerar que o erro cometido pela Comissão de Licitação é uma grave infração à Lei 8.666/1993, art. 30, inciso II e §6º c/c art. 3º do mesmo diploma legal.
I.IV.1.4 Análise da boa-fé do Sr. Norman Viríssimo da Silva, Sra. Eralda Etra Maria Lessa e Sra. Samara Rocha do Nascimento
92.	Realizadas as audiências, os responsáveis Sr. Norman Viríssimo da Silva, Sra. Eralda Etra Maria Lessa e Sra. Samara Rocha do Nascimento apresentaram razões de justificativa improcedentes e incapazes de elidir a irregularidade cometida, não sendo possível, ainda, ser reconhecida a boa-fé deles.
93.	A boa-fé não pode ser presumida, devendo ser demonstrada e comprovada a partir dos elementos que integram os autos. 
94.	Assim, não é possível afirmar que houve boa-fé dos responsáveis, uma vez que deixaram de verificar condição objetiva e expressa quanto à capacitação técnica-operacional da empresa JS Engenharia Eireli-EPP em cumprir a relação mínima de máquinas e equipamentos prevista no edital da Concorrência Pública 26/18/CPLO/SUPEL/RO.
95.	Pode-se afirmar que era exigível uma conduta diversa daquela que foi adotada, pois em razão dos responsáveis serem da Comissão Permanente de Licitação de Obras deveriam ter zelo e cuidado com a análise dos documentos de habilitação das empresas que participaram do certame.
I.IV.1.5 Fundamentação Legal 
96.	Desta forma, em face de ter sido demonstrado o devido nexo causal entre a irregularidade e a ação dos membros da Comissão de Licitação, Sr. Norman Viríssimo da Silva, Sra. Eralda Etra Maria Lessa e Sra. Samara Rocha do Nascimento, de habilitar a empresa JS Engenharia Eireli-EPP a despeito do não cumprimento da Lei 8.666/1993, art. 30, inciso II e §6º, c/c art. 3º do mesmo diploma legal e do edital da Concorrência Pública 23/18/CPLO/SUPEL/RO, itens 16.3, alínea 'e' no que se refere aspecto de material previsto na relação mínima de máquinas e equipamentos do certame, propõe-se, propõe-se, que seja aplicada a multa prevista na Lei 8443/1992, art. 58, inciso II, c/c o Regimento Interno do TCU, art. 250, § 2º, e art. 268, inciso II.
I.IV.2 Aspecto de pessoal
I.IV.2.1 Razões de justificativa do Sr. Norman Viríssimo da Silva, da Sra. Eralda Etra Maria Lessa e da Sra. Samara Rocha do Nascimento
97.	Como já exaustivamente abordado nos parágrafos 42 a 60, propõe-se acolher as razões de justificativa dos responsáveis quanto ao item específico de habilitação da capacidade operacional empresa JS Engenharia Eireli-EPP em relação ao seu aspecto pessoal.
II. Oitiva empresa Deterra Terraplenagens Ltda.: Apresentar documentação para habilitação em licitação com balanços orçamentários inidôneos nas Concorrências Públicas 20, 21, 22, 23, 24, 26 e 27/18/CPLO/SUPEL/RO, descumprindo a Lei 8.666/1993, art. 31, inciso I, Lei 6.404/1976, art. 176, caput, incisos I e III c/c §1º, c/c Editais das Concorrências Públicas 20, 21, 22, 23, 24, 26 e 27/18/CPLO/SUPEL/RO, do Governo do Estado de Rondônia, itens 16.4.2.
98.	Primeiramente, discorrer-se-á sobre questão preliminar e, em seguida, serão apresentados e analisados os argumentos acerca de cada irregularidade. 
II.1. Preliminar de mérito apresentada pela empresa Deterra Terraplenagens Ltda.
99.	A empresa Deterra Terraplenagens Ltda. alegou a incompetência do Tribunal de Contas da União devido à ausência de dano ao erário (peça 125, p. 5-9) .
100.	Para tal, a defesa expôs que as competências do TCU estariam expostas na Constituição Federal de 1988, art. 71 (peça 125, p. 2) . 
101.	Alegou que o TCU possui o entendimento firmado no Acórdão 4056/2010-TCU-1ª Câmara, datado de 6/7/2010, de relatoria do Ministro Walton Alencar Rodrigues, que expressaria que o Poder Judiciário seria a esfera adequada a ser acionada no caso de licitação com flagrante violação a dispositivo legal ou edital, sem que dela resulte lesão ao interesse público (peça 125, p. 6) .
102.	Alegou também que, segundo o incidente de uniformização de jurisprudência decidido no Acórdão 321/2019, datado de 20/2/2019, de relatoria da Ministra Ana Arraes, competiria ao TCU julgar as contas de pessoa jurídica somente na existência de dano ao erário (peça 125, p. 7-8) . 
103.	Acrescentou que fugiria da competência TCU, prevista na Constituição Federal de 1988, art. 71, inciso II, o particular responder ao TCU nos casos sem dano ao erário, o que supostamente teria acontecido neste caso concreto (peça 125, p. 8-9) .
II.2. Análise 
104.	Inicialmente, o entendimento firmado no Acórdão 4056/2010-TCU-1ª Câmara, datado de 6/7/2010, de relatoria do Ministro Walton Alencar Rodrigues, é diverso do colacionado pela defesa, conforme extrato abaixo:
ACÓRDAM os Ministros do Tribunal de Contas da União, reunidos em Sessão da 1ª Câmara, ante as razões expostas pelo Relator, em:
9.1. Conhecer a presente representação, nos termos do art. 113, § 1º, da Lei nº 8.666/93, c/c o art. 237, inc. VII, do Regimento Interno do TCU;
9.2. Indeferir o requerimento de medida cautelar, formulado por RTA - Comércio e Serviços de Assistência Técnica Ltda., tendo em vista a inexistência dos pressupostos necessários para adoção da medida;
9.3. No mérito, considerar parcialmente procedente a representação formulada por RTA - Comércio e Serviços de Assistência Técnica Ltda;
9.4. Alertar o Serpro - Regional São Paulo quanto às seguintes impropriedades:
9.4.1. falta de regras no edital do pregão eletrônico nº 964/2010 para o exercício do direito de preferência dos produtos nacionais, decorrente do descumprimento do art. 3º da Lei nº 8.248/91 e do art. 8°, incisos II, III e IV, do Decreto nº 7.174/2010, conforme tratado nos itens 13 a 22 da instrução fls. 76/80 e no voto deste Acórdão;
9.5. Dar ciência aos interessados da decisão que vier a ser adotada nestes autos;
9.6. Arquivar o presente processo, com base no art. 169, inc. IV, do Regimento Interno do TCU.
105.	Como a citada alegação se dissocia da realidade dos fatos, já que o retro mencionado acórdão, assim como o respectivo voto do relator, em nada aduz o entendimento da defesa, considera-se refutado este argumento.
106.	 Os demais desdobramentos do argumento da empresa giram em torno da suposta incompetência do TCU para analisar e aplicar sanção em pessoa jurídica que não tenha ocasionado dano ao erário.
107.	Antes de tudo, é fundamental traçar o perfeito entendimento de competência e para tal é apresentado a seguir o entendimento do doutrinador Hely Lopes Meirelles[footnoteRef:2]: [2: ] 
	'Entende-se competência administrativa o poder atribuído ao agente da Administração para o desempenho específico de suas funções. A competência resulta da lei e por ela é delimitada. Todo ato emanado de agente incompetente, ou realizado além do limite de que dispõe a autoridade incubida de sua prática, é inválido, por lhe faltar um elemento básico de sua perfeição, qual seja, o poder jurídico para manifestar a vontade da Administração. '
MEIRELLES, Hely Lopes: Direito Administrativo Brasileiro, ed. 32, atualizada, São Paulo/Editora Malheiros, 2006, p. 151
108.	Quanto ao Acórdão 321/2019, datado de 20/2/2019, de relatoria da Ministra Ana Arraes, que tratou da atuação da Corte de Contas sob à luz da Constituição Federal de 1988, art. 71, inciso II, houve delineamento de forma clara que o seu enfoque residia apenas aos casos de dano ao erário, conforme extrato do seu sumário abaixo transcrito:
SUMÁRIO: INCIDENTE DE UNIFORMIZAÇÃO DE JURISPRUDÊNCIA COM O OBJETIVO DE DIRIMIR DIVERGÊNCIA DE ENTENDIMENTOS A RESPEITO DA COMPETÊNCIA DO TCU PARA JULGAR CONTAS DE TERCEIROS PARTICULARES QUE CAUSEM DANO AO ERÁRIO. FIXAÇÃO DE ENTENDIMENTO SOBRE O ASSUNTO.
Compete ao TCU, de acordo com as disposições dos artigos 70, parágrafo único, e 71, inciso II, da Constituição de 1988 c/c os artigos 5º, inciso II, 16, § 2º, e 19 da Lei 8.443/1992 e o artigo 209, § 6o, do Regimento Interno, julgar as contas de pessoa física ou jurídica de direito privado que causarem dano ao erário, independentemente da coparticipação de servidor, empregado ou agente público, desde que as ações do particular contrárias ao interesse público derivem de ato ou contrato administrativo sujeitos ao Controle Externo.
109.	Do texto acima é possível inferir que não resta dúvida que a análise do referido incidente de uniformização restringiu-se ao caso de pessoas físicas e jurídicas de direito privado que tenham ocasionado dano ao erário, sem, contudo, excluir a possibilidade de intervenções do TCU em casos diversos, quando não há débito, ponto não abordado naquele processo.
110.	A título exemplificativo, que bem se amolda ao presente caso, cita-se o art. 46 da Lei 8.443/1992, que estabelece:
Art. 46. Verificada a ocorrência de fraude comprovada à licitação, o Tribunal declarará a inidoneidade do licitante fraudador para participar, por até cinco anos, de licitação na Administração Pública Federal.
111.	Conforme exposto pela defesa (peça 125, p. 8) , no caso ora em análise, apesar de não ter ocorrido dano ao erário, foi identificado possível questão que envolveria flagrante descumprimento de edital licitatório. Portanto, tem-se uma potencial irregularidade cometida por pessoa jurídica de direito privado sem dano ao erário.
112.	Merece ser observado que o texto constitucional não fez previsão expressa de que uma lei ou outra norma poderia estipular outras competências ao TCU, como ocorreu com as funções residuais do Ministério Público Federal previsto no art.129, inciso IX da Carta Magna.
113.	Assim, como o tema debatido diz respeito à constitucionalidade, então foi buscado qual o entendimento da Corte Suprema sobre o assunto. 
114.	O Supremo Tribunal Federal nos autos do processo Pet 3606-DF, de relatoria do Ministro Sepúlveda Pertence, examinou o possível conflito de competência para declaração de inidoneidade entre o TCU e o Administrador Público, e no voto condutor do Acórdão do Agravo Regimental, assim, se pronunciou:
'Daí porque o poder outorgado pelo legislador ao TCU, de declarar, verificada a ocorrência de fraude comprovada à licitação, a inidoneidade do Licitante fraudador para participar, por até cinco anos, de licitação na Administração Pública Federal (art. 46 da L. 8443/92) , não se confunde com o dispositivo presente na Lei das Licitações (art. 87) , que - sendo dirigido apenas aos altos cargos do Poder Executivo do entes federativos (§3º) - é restrito ao controle interno da Administração Pública e de aplicação mais abrangente, conforme esclarece a doutrina²:
'...Mesmo na hipótese de se acreditar que o art. 46 da Lei nº 8.443/92 não tenha sido derrogado pela Lei nº 8.666/93, deve-se entendê-lo como de aplicação restrita ao TCU, em sua atuação fiscalizadora, e nunca somo paradigma hermenêutico da declaração de inidoneidade nos moldes hoje postos no inciso IV do art. 87 da Lei nº 8.666/93. A uma, porque trata apenas de fraudes praticadas nos processos licitatórios, sem se preocupar com os ilícitos que possam ocorrer durante a execução do contrato, ou mesmo da contratação com dispensa e inexigibilidade. A duas, porque estabelece o prazo da sanção, no caso por até 5 anos, enquanto a Lei nº 8.666/93 determina que a sanção durará até que seja promovida a reabilitação junto a Administração. Como se percebe, a norma é outra e o espírito da lei é outro. '
115.	Posteriormente, o Plenário do STF, nos autos do MS 30.788, enfrentou novamente o tema. O caso concreto tratava de uma empresa sancionada pelo TCU com a pena de inidoneidade por fraudar a licitação, sendo que a empresa não gerou dano ao erário, conforme Acórdão 457/2011-TCU-Plenário, datado de 23/2/2011, de relatoria do Ministro Walton Alencar Rodrigues. 
116.	O Plenário do Corte Suprema julgou o feito em 21/5/2015. O relator originário, Ministro Marco Aurélio, expôs pela inconstitucionalidade do art. 46 da Lei Orgânica do TCU. Abaixo segue extrato do seu o voto:
 (...) 
Nesse contexto, tem-se que o artigo 46 da Lei nº 8.443/92, ao dispor que, 'verificada a ocorrência de fraude comprovada à licitação, o Tribunal declarará a inidoneidade do licitante fraudador para participar, por até cinco anos, de licitação na Administração Pública Federal', implicou, colocando em segundo plano a higidez, aditamento ao rol das práticas autorizadas pelo artigo 71 da Constituição Federal.
 (...) 
Ante esse quadro, reafirmando o sistema de freios e contrapesos ínsito a toda a Constituição Federal, implemento a ordem para afastar a inidoneidade declarada pelo Tribunal de Contas, assentando a inconstitucionalidade do artigo 46 da Lei nº 8.443/92 (...) 
117.	Contudo, tal entendimento foi voto vencido e prevaleceu o entendimento do Ministro Luís Roberto Barroso, cujo extrato do voto transcreve-se a seguir:
9. É certo que já houve decisões que afastaram a fiscalização do TCU sobre entidades de direito privado (MS 23.627 e 23.875, Rel. p/ o acórdão Min. Nelson Jobim, j. 07.03.2002 e 07.03.2003, respectivamente) , mas essa linha de entendimento foi expressamente superada no julgamento do MS 25.181, Rel. Min. Marco Aurélio, j. 10.11.2005. Mais recentemente, quando da decisão no MS 26.969, Rel. Min. Luiz Fux (j. 18.11.2014) 
 (...) 
10. Em recentíssimo precedente, no qual vencido o Min. Marco Aurélio, a 1ª Turma do Supremo Tribunal Federal assentou a possibilidade de anulação, pelo TCU, de acordo extrajudicial entre a Administração e particulares que, embora não fossem responsáveis pela gestão dos recursos públicos, eram seus beneficiários (MS 24.379, Rel. Min. Dias Toffoli, j. 07.04.2015, acórdão ainda não publicado) .
11. Assim, o art. 46 da Lei nº 8.443/1992 - que institui sanção de inidoneidade por 'fraude comprovada à licitação' -, encontra fundamento de validade nas previsões constitucionais que autorizam a lei a prever penalidades aplicáveis pelo TCU a pessoas físicas e jurídicas que recebam recursos públicos, independentemente da sua natureza pública ou privada (CF, arts. 70, p. único, e 71, II e VIII) .
 (...) 
13. Diante do exposto, deixo assentada a seguinte tese: 'É constitucional o art. 46 da Lei nº  8.443/1992, que institui sanção de inidoneidade a particulares por fraude a licitação, aplicável pelo TCU'. 
118.	Isto significa que o Supremo Tribunal Federal reafirmou, em caso concreto, a possibilidade de o TCU aplicar sanção de inidoneidade a empresas que fraudam licitação sem ter ocorrido dano ao erário.
119.	Assim, verifica-se que a tese levantada pela defesa da empresa Deterra Terraplenagens Ltda. possui concordância minoritária na Corte Suprema, sendo que o entendimento majoritário do Supremo Tribunal Federal é pela constitucionalidade do art. 46, da Lei 8.443,1992. Portanto, com base nos mesmos fundamentos, propõe-se que seja considerada improcedente a preliminar de mérito arguida pela defesa.
120.	A seguir será feita a análise dos argumentos quanto ao mérito propriamente dito.
II.3. Argumento de mérito apresentado pela empresa Deterra Terraplenagens Ltda.
121.	A empresa afirmou que a Unidade Técnica encontrou divergências nos seus valores de faturamento (peça 125, p. 18) . Alegou que tal situação teria sido oriunda de equívocos, e não de uma conduta fraudulenta para obter vantagens em licitações públicas, bem como que já teria efetuado as retificações devidas (peça 125, p. 19) .  
122.	Acrescentou que as inclusões dos valores regulares não afetaram a sua condição de empresa de pequeno porte (EPP) , que não houve dano ao erário, que não houve nenhuma vantagem indevida da empresa e que houve boa-fé (peça 125, p. 19) .
II.4 Análise 
123.	Inicialmente, a empresa Deterra Terraplenagens Ltda. - EPP admitiu que seus balanços patrimoniais estavam incorretos, não se opondo aos valores detectados pela Unidade Técnica na instrução anterior (peça 94, p. 7-9) , tendo informado que teria realizado a correção destes por meio de declaração retificadora, a qual estaria anexada aos documentos de defesa (peça 125, p. 18-19) .
124.	Ocorre que nos documentos anexos à defesa não há nenhuma declaração retificadora, mas apenas requerimentos encaminhados à Junta Comercial do Estado de Rondônia (peça 126, p. 1-5) , os quais nada comprovam se de fato houve a retificação. Desta forma, permanece a irregularidade detectada.
125.	Ademais, segundo entendimento firmado no Acórdão 807/2017-TCU-Plenário, datado de 26/4/2017, de relatoria do Ministro Benjamin Zymler, o fato de corrigir os demonstrativos financeiros não tem o condão de corrigir a irregularidade, como se extrai do trecho do voto condutor abaixo:
 (...) 
14. Quanto ao argumento carreado pela empresa de que o balanço e os coeficientes contábeis atuais da empresa, após as devidas correções, seriam melhores do que os anteriores, é forçoso observar que tal fato não saneia a irregularidade observada nem descaracteriza a apresentação de demonstrativos contábeis de 2013 com informações falsas. 
126.	Assim, mesmo que retificada atualmente as demonstrações contábeis, não seria descaracterizada a irregularidade de apresentação de balanços orçamentários não compatíveis com a real situação da empresa nas Concorrências Públicas 20, 21, 22, 23, 24, 26 e 27/18/CPLO/SUPEL/RO. 
127.	Quanto à questão de que os valores regulares de faturamento, se declarados, não afetariam a sua condição de EPP, não é possível confirmar tal alegação em razão da ausência de dados confiáveis.
128.	Quanto ao fato alegado pela defesa de que se trataria de mero equívoco contábil, é necessário relembrar os fatos. 
129.	Em instrução anterior (peça 94, p. 8-9) , foi observado que, no ano de 2013, havia uma diferença no valor de R$ 1.006.660,29 entre a receita auferida pela empresa Deterra Terraplenagens Ltda. informada pelos entes federativos, no valor de R$ 2.750.529,77, e o declarado na DRE daquele ano, no valor de R$ 1.743.869,48, e, no ano de 2014, uma nova diferença no valor de R$ 647.465,03 entre a receita informada pelos entes federativos e a apurada nos portais de transparência, no valor de          R$ 4.129.501,83, e a declarada na DRE, no valor de R$ 3.482.036,80.
130.	Assim, não se demonstra crível que diferenças de R$ 1.006.660,29 e R$ 647.465,03, representativas de 57% e 18% do faturamento declarado em DRE nos anos de 2013 e 2014, respectivamente, sejam meros equívocos e reflitam atos de boa-fé. 
131.	Destaca-se que os documentos contendo os referidos erros foram assinados pelo Sr. Alseu Machado, administrador da empresa à época dos fatos (peça 44, p. 5-6 e14) .
132.	Quanto aos efeitos da irregularidade identificada, cabe expor novamente o entendimento apresentado em instrução anterior (peça 94, p. 9) .
133.	A DRE é um documento contábil que apresenta as receitas, as despesas e o lucro, ou prejuízo, em determinado exercício, conforme prescrito na Lei 6.404/1976, art. 187.
134.	 Já o Balanço Patrimonial possui no patrimônio líquido contas específicas de reservas de lucros e outras previstas na Lei 6.404/1976, art. 178, § 2º, inciso III, que são afetadas diretamente pela destinação do lucro ou prejuízo de um exercício calculado na DRE. Então, quando ocorre uma fraude nos dados de receita ou despesa na DRE, haverá reflexos também no Balanço Patrimonial.
135.	A Lei 6.404/1976, art. 176, caput, inciso I e III c/c §1º, prevê expressamente que as demonstrações financeiras, entre elas o balanço patrimonial e a demonstração do resultado do exercício, serão publicadas com os valores correspondentes das demonstrações do exercício anterior e que as demonstrações financeiras deverão exprimir com clareza a situação do patrimônio da empresa e as mutações ocorridas no exercício.
136.	Isto significa que, em razão de haver um encadeamento lógico e contábil entre os balanços patrimoniais de um ano e o seu seguinte, a informação errônea contida em um balanço patrimonial terá a característica de projetar erros sucessivos em todos os balanços patrimoniais seguintes ao do ano em que houver o erro, somente cessando essa cadeia de eventos se for retificada e corrigida a informação errônea.
137.	Além disso, a declaração na DRE referente ao exercício de 2014, no valor de R$ 3.482.036,80, manteve a empresa na situação de EPP, já se tivesse declarado a quantia recebida de recursos federais naquele ano, no valor de R$ 4.129.501,83, a empresa deixaria de ser enquadrada como EPP e não poderia usufruir de um regime tributário mais benéfico.
138.	Assim, a empresa Deterra Terraplenagens Ltda., ao não contabilizar todas as receitas oriundas da Administração Pública no ano de 2014, cometeu fraudes tributária e contábil.
139.	Por este motivo, torna-se inconsistente e inidônea a DRE apresentada pela empresa Deterra Terraplenagens Ltda., sendo justamente a ausência de dados confiáveis que prejudicou a perfeita aferição por parte da Administração Pública da qualificação econômico-financeira prevista Lei 8.666/1993, art. 31, inciso I, c/c Editais das Concorrências Públicas 20, 21, 22, 23, 24, 26 e 27/18/CPLO/SUPEL/RO, do Governo do Estado de Rondônia, itens 16.4.2 (peça 2, p. 12; peça 3, p. 12; peça 4, p. 12; peça 5, p. 12; peça 6, p. 12; peça 7, p. 12; peça 8, p. 12) .
140.	Assim, verifica-se que toda a argumentação apresentada pela empresa Deterra Terraplenagens Ltda. quanto à presente irregularidade foi devidamente refutada.
II.5 Análise do nexo causal 
141.	A apresentação de documentação de contábil inidônea caracteriza fraude à licitação. 
142.	Ademais, esta Corte de Contas já se manifestou sobre o tema no Acórdão 2559/2007-TCU-Plenário, datado de 28/11/2007, de relatoria do Ministro-substituto Marcos Bemquerer Costa, cujo extrato do voto condutor é apresentado abaixo:
' (...) 
26. Os fatos narrados nos parágrafos anteriores atestam a falta de correlação entre o balanço patrimonial da empresa e a realidade de sua situação financeira. Caso fossem acertadas as referidas contas, o passivo circulante diminuiria em R$ 852.291,38 (633.041,16 + 462.539,30 + 40.000,00 + 308.879,80 - 591.468,88) . A alteração das contas do ativo implica alteração, também, nas contas do passivo, porquanto o somatário das contas do ativo deve ser igual das do passivo. Com efeito, o balanço apresentado deve ser rejeitado por completo. Dessa forma, considero, em sintonia com a unidade técnica, que a empresa CARP - H & Coimbra Ltda. fraudou o certame licitatório, pois apresentou balanço patrimonial falso.
 (...) 
28. (...) . Ademais, entendo que a apresentação do balanço patrimonial adulterado possui força bastante para declarar a empresa inidônea para participar de licitação na Administração Pública Federal. '
143.	A irregularidade imputada à empresa Deterra Terraplenagens Ltda. ao apresentar documentação para habilitação em licitação com balanços orçamentários falsos nas Concorrências Públicas 20, 21, 22, 23, 24, 26 e 27/18/CPLO/SUPEL/RO materializa o devido nexo causal entre os fatos e a irregularidade imputada, estando assim caracterizada fraude à licitação.
144.	Do exposto, a empresa deve responder pela irregularidade cometida na forma da lei, assim, também, deve ser corrigida pela Administração Pública a habilitação irregular da empresa nos supracitados certames.
145.	Cabe destacar que o Ofício 0067/2019-TCU/Sec-RO, datado de 1/2/2019, encaminhado à empresa Deterra Terraplenagens Ltda. alertou-a sobre a possibilidade de a empresa ser declarada inidônea, bem como que decisão deste Tribunal poderia resultar em desconstituição de ato ou procedimento irregular (peça 103, p.2) .
II.6 Análise da boa-fé da empresa Deterra Terraplenagens Ltda. - EPP
146.	O TCU possui jurisprudência assentada quanto à boa-fé de pessoa jurídica de direito privado e que entre outros o Acórdão 2717/2019-TCU-2ª Turma, datado de 16/4/2019, de relatoria do Ministro Aroldo Cedraz, traz no voto condutor o seguinte entendimento:
14. Em relação à aferição de boa-fé, registra que às pessoas jurídicas de direito privado não se aplica o mesmo entendimento conferido às pessoas jurídicas de direito público, de que não pode ser avaliada a sua ocorrência, pois, em relação a essas entidades, a aferição da boa-fé, em regra, é avaliada em relação à conduta de seus administradores, uma vez que os atos destes obrigam a pessoa jurídica, desde que exercidos nos limites dos poderes definidos no ato constitutivo (nesse sentido é a jurisprudência deste Tribunal) .
147.	Assim, a empresa Deterra Terraplenagens Ltda. foi ouvida em oitiva, apresentou sua defesa que foi considerada improcedente e incapaz de elidir a irregularidade cometida, não sendo possível, ainda, ser reconhecida a boa-fé da empresa.
148.	A boa-fé não pode ser presumida, devendo ser demonstrada e comprovada a partir dos elementos que integram os autos. 
149.	Assim, não é possível afirmar que houve boa-fé da empresa, no caso dos seus administradores, uma vez que não se demonstra crível que diferenças nos valores de R$ 1.006.660,29 e R$ 647.465,03, respectivamente, que representam 57% e 18% do faturamento declarado em DRE nos anos de 2013 e 2014, sejam meros equívocos.
II.7 Fundamentação Legal 
150.	Desta forma, em face de ter sido demonstrado o devido nexo causal entre a irregularidade e a ação da empresa Deterra Terraplenagens Ltda. - EPP de apresentação de balanços orçamentários inidôneos nas Concorrências Públicas 20, 21, 22, 23, 24, 26 e 27/18/CPLO/SUPEL/RO, propõe-se, com fulcro na Lei 8443/1992, art. 46, c/c o Regimento Interno do TCU, art. 271 que seja declarada a inidoneidade da empresa Deterra Terraplenagens Ltda. - EPP.
151.	Propõe-se, também, com fulcro na Lei 8443/1992, art. 45, caput, que seja determinado ao Governo do Estado de Rondônia que adote as medidas necessárias para anular a habilitação da citada empresa nas Concorrências Públicas 20, 21, 22, 23, 24, 26 e 27/18/CPLO/SUPEL/RO, em decorrência de descumprimento da Lei 8.666/1993, art. 31, inciso I, Lei 6.404/1976, art. 176, caput, incisos I e III c/c §1º, e Editais das Concorrências Públicas 20, 21, 22, 23, 24, 26 e 27/18/CPLO/SUPEL/RO, do Governo do Estado de Rondônia, itens 16.4.2., c/c c/c a Lei 9784/1999, art.53.
152.	Propõe-se, ainda, enviar cópia da deliberação que vier a ser proferida e demais elementos considerados relevantes à Procuradoria da República no Estado de Rondônia, para que ajuíze ações civis e penais que entender pertinentes, face à fraude à licitação perpetrada pela empresa Deterra Terraplenagens Ltda. - EPP, e à Secretaria da Receita Federal do Brasil, para que adote as medidas consideradas cabíveis, face aos indícios de cometimento de fraudes tributária e contábil, além de possível sonegação fiscal, praticados pela referida empresa. 
III. Oitiva da empresa Deterra Terraplenagens Ltda. - EPP: apresentar documento formal de enquadramento como EPP nos termos da Lei Complementar 123/2006 nas Concorrências Públicas 20, 21, 22, 23, 24, 26 e 27/18/CPLO/SUPEL/RO, visando o benefício previsto na retro mencionada norma, sem, contudo, preencher os devidos pressupostos legais, infringindo a Lei Complementar 123/2006, art. 3º, § 4º inciso IV, c/c editais das Concorrências Públicas 20, 21, 22, 23, 24, 26, 27/18/CPLO/SUPEL/RO, itens 12.1
153.	A seguir serão apresentados e analisados os argumentos do responsável ouvido em oitiva. 
III.1. Argumentos apresentados pela empresa Deterra Terraplenagens Ltda. - EPP
154.	A defesa afirmou que o curto lapso temporal, seis dias, em que o Sr. Alseu Machado permaneceu simultaneamente como sócio da empresa Deterra Terraplenagens Ltda. - EPP e da empresa A. M. Empreendimentos não ensejaria fraude a qualquer licitação (peça 125, p.20) .
155.	Acrescentou que as citadas empresas são de um mesmo grupo econômico e que alteraram seus quadros sociais sem qualquer ofensa à lei (peça 125, p. 20) .
156.	Afirmou, ainda, que tal fato ocorreu três meses antes dos certames em análise, o que demonstraria que a empresa sequer tinha conhecimento de que viriam a ocorrer (peça 125, p. 20) .
157.	Também alegou que a alteração de contrato social não resultou em mudança no faturamento da empresa, o qual não teria ultrapassado o limite previsto para usufruir os benefícios tributários conferidos às EPPs, não tendo a empresa, em suas palavras, se utilizado da situação de forma fraudulenta para obtenção de vantagem (peça 125, p. 20) .
158.	Por fim, a empresa alegou que não teve a intenção da conduta dolosa tipificada como fraude à licitação com o objetivo de obter vantagem nos certames e, por isso, não poderia ser verificada a ocorrência de fraude comprovada à licitação nos termos da Lei 8.443/1992, art. 46, sendo impossível aplicar a pena de declaração de inidoneidade.
III.2. Análise 
159.	Inicialmente, a defesa assumiu que durante seis dias o Sr. Alseu Machado permaneceu simultaneamente como sócio da empresa Deterra Terraplenagens Ltda. - EPP e da empresa A. M. Empreendimentos (peça 125, p. 20) .
160.	Quanto ao aspecto de ter sido curto o lapso temporal em que as duas citadas empresas tiveram um sócio em comum e, portanto, isso não ensejaria fraude a qualquer licitação, mencionada alegação não encontra amparo legal.
161.	Neste aspecto é importante recordar pontos já tratados em instrução anterior (peça 94, p. 11-12) .
162.	A Lei Complementar 123/2006, art. 3º, inciso II, em sua redação original, previa que uma empresa para ser enquadrada como EPP deveria auferir receita bruta, em cada ano-calendário, superior a R$ 360.000,00 e inferior ou igual a R$ 3.600.000,00, sendo que a Lei Complementar 155/2016, com vigência a partir de 1/1/2018, alterou o citado inciso no que diz respeito ao seu limite superior, que passou a ser de R$ 4.800.000,00.
163.	Nas Concorrências Públicas 20, 21, 22, 23, 24, 26, 27/18/CPLO/SUPEL/RO, conduzidas pelo Governo do Estado de Rondônia, a empresa Deterra Terraplenagens Ltda. - EPP apresentou suas documentações de habilitação cujo um dos documentos foi a DRE, ano exercício de 2017, que apresentava uma receita no valor de R$ 1.525.385,32, (peça 29, p. 76; peça 30, p. 72; peça 31, p. 70; peça 32, p. 70; peça 33, p. 70; peça 34, p. 70; peça 35, p. 73) .
164.	A empresa também apresentou em todos os supracitados certames uma declaração formal de que cumpria os requisitos estabelecidos na Lei Complementar 123/2006, estando apta a usufruir do tratamento diferenciado conferido às empresas de pequeno porte estabelecido nos arts. 42 e 49 da citada norma legal, bem como de que inexistia qualquer impedimento entre os previstos no art. 3º, § 4º, da supramencionada lei (peça 29, p. 30; peça 30, p. 33; peça 31, p. 30; peça 32, p. 31; peça 33, p. 30; peça 34, p. 30; peça 35, p. 34) .
165.	Ocorre que a Lei Complementar 123/2006, art. 3º, § 4º inciso IV, também transcrito nos editais das Concorrências Públicas 20, 21, 22, 23, 24, 26, 27/18/CPLO/SUPEL/RO, item 12.1 (peça 2, p. 6; peça 3, p. 6; peça 4, p. 6; peça 5, p. 6; peça 6, p. 6; peça 7, p. 6; peça 8, p. 6) , traz a seguinte vedação em relação às microempresas e empresas de pequeno porte:
 (...) 
§ 4º Não poderá se beneficiar do tratamento jurídico diferenciado previsto nesta Lei Complementar, incluído o regime de que trata o art. 12 desta Lei Complementar, para nenhum efeito legal, a pessoa jurídica:
I  (...) 
IV - cujo titular ou sócio participe com mais de 10% (dez por cento) do capital de outra empresa não beneficiada por esta Lei Complementar, desde que a receita bruta global ultrapasse o limite de que trata o inciso II do caput deste artigo;
166.	Verificou-se, na documentação apresentada pela Junta Comercial do Estado de Rondônia (peça 89) , que a empresa A. M. Empreendimentos Eireli (CNPJ 11.204.331/0001-55) tinha como sócio, com 90% do capital social, o Sr. Alseu Machado (CPF XXX.930.079-XX) no período de 4/4/2016, data de registro da quarta alteração contratual (peça 89, p. 12-14) , até 10/4/2018, data de registro da quinta alteração contratual (peça 89, p. 16-17) .
167.	Já na documentação de habilitação da Concorrências Públicas 20/18/CPLO/SUPEL/RO, foi identificado que o Sr. Alseu Machado, em 4/4/2018, ingressou como sócio da empresa Deterra Terraplenagens Ltda., com 55% do capital social, conforme consta da primeira alteração do contrato social (peça 29, p. 10-13) .
168.	Isto significa que o Sr. Alseu Machado durante o período de 4/4/2018 até 10/4/2018 foi sócio simultaneamente das empresas A. M. Empreendimentos Eireli e Deterra Terraplenagens Ltda., respectivamente, com 90% e 55% do capital social, fato este incontroverso e admitido pela própria defesa da empresa Deterra Terraplenagens Ltda. (peça 125, p. 20) .
169.	Ocorre que a Unidade Técnica, em instrução anterior (peça 94, p. 11) , identificou que a empresa A. M. Empreendimentos Eireli (CNPJ 11.204.331/0001-55) celebrou contrato com o Governo do Estado de Rondônia, sendo que as medições das citadas obras, constantes do portal da transparência do citado ente, trazem o valor de R$ 10.006.222,42 de execução no ano de 2017.
170.	Então, a situação apresentada é que durante o período de 4/4/2018 até 10/4/2018, mesmo exercício das licitações em comento, as empresas A. M. Empreendimentos Eireli e Deterra Terraplenagens Ltda. tiveram um sócio comum, sendo que no ano de 2017 a primeira empresa teve faturamento de cerca de R$ 10 milhões e a segunda, de R$ 1,5 milhão.
171.	Para elucidar o reflexo que tal situação exerceria sobre os benefícios conferidos às EPPs, buscou-se a orientação do Caderno de Perguntas e Respostas do Simples Nacional acerca do impedimento previsto na Lei Complementar 123/2006, o art. 3º, § 4º, constante do sítio eletrônico da Receita Federal do Brasil (peça 47, p. 27-28) , que trouxe o seguinte exemplo:
2.15. A ME ou EPP optante pelo Simples Nacional cujo sócio venha a participar de outra empresa não beneficiada pela Lei Complementar nº 123, de 2006, poderá permanecer no Simples?
Depende da receita bruta global das duas empresas no ano-calendário anterior ou no ano em curso, bem como da participação dos sócios no capital delas. A pessoa jurídica cujo titular ou sócio participe com mais de 10% do capital de outra empresa não optante pelo Simples Nacional e não beneficiada pela Lei Complementar nº 123, de 2006, não poderá optar pelo Simples Nacional se a receita bruta global ultrapassar o limite de R$ 4.800.000,00 (novo limite a partir de 1º de janeiro de 2018) .
 (Base legal: art. 3º, § 4º, inciso IV, da Lei Complementar nº 123, de 2006.) 
 (...) 
Exemplo 3: Paula possui 25% das cotas da empresa Paula & Carolina Ltda. EPP cujo faturamento no ano-calendário de 2017 foi de R$ 2.200.000,00. Essa empresária, em março de 2018, decide entrar de sócia na empresa WWW S.A., cujo faturamento no ano-calendário de 2017 foi de R$ 10 milhões. Ela adquiriu 20% das ações dessa sociedade anônima. Como a participação em WWW S.A. é maior do que 10% e a receita bruta global ultrapassa o limite de R$ 4.800.000,00, a empresa Paula & Carolina Ltda. EPP deverá ser excluída do Simples Nacional a partir de 01/04/2018.
172.	O entendimento acima exposto em muito se assemelha ao presente caso concreto.
173.	Nestes autos, foi observado que, a partir de 4/4/2016, o Sr. Alseu Machado possuía 90% do capital social da empresa A. M. Empreendimentos Eireli (peça 89, p. 12-14) , cujo faturamento no ano-calendário de 2017 teria sido de R$ 10.006.222,42 (peça 46, p. 7-24) . 
174.	Em 4/4/2018, o citado empresário passou a ser sócio também da empresa Deterra Terraplenagens Ltda., adquirindo 55% do capital social dessa empresa (peça 29, p.10-13) . O faturamento da empresa Deterra Terraplenagens Ltda. no ano-calendário de 2017 foi de R$ 1.525.385,32 (peça 29, p. 76) .
175.	Logo, a partir de 4/4/2018 até 10/4/2018, o Sr. Alseu Machado possuía simultaneamente 90% do capital social da empresa A. M. Empreendimentos Eireli e 55% do capital social da empresa Deterra Terraplenagens Ltda., sendo que a receita bruta conjunta do ano exercício de 2017 seria o somatório, respectivamente, de R$ 10.006.222,42 e R$ 1.525.385,32, resultando no valor de R$ 11.531.607,74.
176.	Assim, em razão da participação do Sr. Alseu Machado ser simultânea e com valor superior a 10% do capital social em ambas as empresas, bem como, a receita bruta global das duas empresas juntas no ano de exercício de 2017 ter ultrapassado o limite de R$ 4.800.000,00, deveria a empresa Deterra Terraplenagens Ltda. ter sido excluída do Simples Nacional no mês seguinte ao da ocorrência do fato gerador, ocorrido em 4/4/2018. Portanto, a citada empresa deveria ser excluída a partir de 1/5/2018 com base no art. 3º, § 4º, inciso IV, da Lei Complementar 123/2006.  
177.	Ocorre que é preciso saber se a empresa Deterra Terraplenagens Ltda. poderia ser excluída do Simples Nacional e, ainda assim, continuar na situação de EPP beneficiária de tratamento diferenciado oferecido pela Lei Complementar 123/2006.
178.	Para elucidar tal questão se buscou novamente orientação do Caderno de Perguntas e Respostas do Simples Nacional, item 1.9, que orienta quanto a fruição dos benefícios da Lei Complementar 123/2006 (peça 47, p. 14) , que é a seguinte:
1.9. As ME e as EPP não optantes pelo Simples Nacional poderão usufruir dos benefícios não tributários da Lei Complementar nº 123, de 2006?
 (...) 
Por fim, as vedações legais do art. 17 da Lei Complementar nº 123, de 2006, proíbem somente a opção pelo Simples Nacional, mas não proíbem a ME ou EPP de gozar dos benefícios não tributários dessa Lei. Contudo, as vedações do art. 3º, § 4º, da Lei Complementar nº 123, de 2006, impedem a fruição de todos os benefícios dessa Lei: os tributários e os não tributários. (grifo nosso) 
179.	Isso significa que a empresa Deterra Terraplenagens Ltda. não poderia usufruir os benefícios da Lei Complementar 123/2006 e, portanto, são falsas as declarações formais apresentadas em 2/7/2018 (peça 29, p. 30; peça 30, p. 33; peça 31, p. 30; peça 32, p. 31; peça 33, p. 30; peça 34, p. 30; peça 35, p. 34) de que cumpriria os requisitos estabelecidos na Lei Complementar 123/2006 e que estaria apta a usufruir de tratamento diferenciado estabelecido nos art. 42 e 49 da citada norma legal, e de que não inexistia qualquer impedimento entre os previstos no art. 3º, § 4º da supramencionada lei.
180.	Cabe ressaltar que na Concorrência Pública 27/18/CPLO/SUPEL/RO a empresa Deterra Terraplenagens Ltda. foi inicialmente classificada em segundo lugar, contudo se utilizou do benefício previsto na Lei Complementar 123/2006 para que vencesse o certame, conforme documentado nas atas do certame (peça 8, p. 87-89) .
181.	É importante destacar o entendimento jurisprudencial da Corte Contas sobre situações deste tipo e que pode ser melhor exemplificado no trecho abaixo, extraído do voto do Ministro Walton Alencar Rodrigues no Acórdão 1702/2017-TCU-Plenário, datado de 9/8/2017, de sua relatoria: 
Conforme precedentes desta Corte de Contas, a mera participação de licitante como microempresa ou empresa de pequeno porte, amparada por declaração com conteúdo falso, configura fraude à licitação e enseja a aplicação das penalidades da lei, não sendo necessário, para a configuração do ilícito, que a autora da fraude obtenha a vantagem esperada (Acórdão 1797/2014 - Plenário, Ministro Aroldo Cedraz) .
182.	Além disso, a própria defesa alegou que as duas empresas são de um mesmo grupo econômico (peça 125, p. 20) . Tal situação não elide a irregularidade detectada, pois não há normativo legal que o ampare.
183.	Ainda sobre o tema, é importante colacionar o entendimento da Ministra Ana Arraes no voto condutor do Acórdão 1853/2014-TCU-Plenário, datado de 16/7/2014, que abaixo é transcrito:
 (...) 
13. É sabido que a Lei Complementar 123/2006 foi criada com o intuito de estabelecer regras de tratamento diferenciado e favorecer às micro e pequenas empresas, que atendessem aos critérios por ela fixados, nos termos dos arts. 170, inciso IX, e 179 da Constituição Federal. Os limites são estabelecidos para atender às finalidades sociais perseguidas pelo Estado e sua burla, por menor que seja, distorce os resultados da política pública. 
14. No caso, ao fazer uso de falsa declaração e afirmar que se enquadrava nos requisitos do art. 3° da citada lei, a I4 Processamento de Sistemas de Informações Ltda. - ME buscou beneficiar-se na licitação, em detrimento de pequenas empresas legitimadas a fazê-lo.
15. Fraudes da espécie tornam letra morta a Lei Complementar 123/2006 e os princípios nela insculpidos, transmutando em inócuos os dispositivos que objetivam possibilitar um maior ganho de competitividade às micro e pequenas empresas. Não se pode, portanto, considerar como mínima a ofensividade da conduta da empresa, ainda que não tenha sido necessário, ao final, o uso das prerrogativas conferidas pelo ordenamento jurídico.
16. Em casos análogos, tenho defendido que o insucesso em lograr vantagens indevidas não pode servir de atenuante à prática delituosa, sob pena de se incentivar condutas similares, frontalmente contrárias à intentio legis, devendo o fato ser considerado apenas na dosimetria da pena (acórdãos 638, 740 e 836/2014 - Plenário, por exemplo) . 
	(...) 
184.	Quanto ao fato de ter ocorrido três meses antes dos certames, é possível afirmar que, justamente por tal lapso temporal, a empresa já deveria ter se adequado a lei e adotado postura diferente, isto é, não solicitando os benefícios de EPP nos certames ora em análise.
185.	Quanto à questão de que a supracitada alteração de contrato social não resultou em mudança de faturamento da empresa e, por isso, não teria ultrapassado o limite previsto para usufruir os benefícios tributários conferidos às EPP, tal alegação não encontra amparo legal. A norma que trata sobre o assunto já foi analisada anteriormente nos parágrafos 174 a 183, inclusive com utilização do entendimento da Receita Federal do Brasil sobre o assunto.
186.	Por último, a empresa alegou que não houve conduta dolosa tipificada como fraude à licitação e, portanto, não poderia haver a aplicação da pena de declaração de inidoneidade pelo TCU. 
187.	Todavia, o entendimento da Corte de Contas, já exposto acima no voto do Ministro Walton Alencar Rodrigues no Acórdão 1702/2017-TCU-Plenário, datado de 9/8/2017, de sua relatoria, é no sentido de que 'a mera participação de licitante como microempresa ou empresa de pequeno porte, amparada por declaração com conteúdo falso, configura fraude à licitação e enseja a aplicação das penalidades da lei'.
188.	Em que pese desnecessária a análise a seguir, em razão do fundamento já exposto acima, é fato que as duas empresas pertencem ao mesmo grupo econômico, como já dito pela própria defesa (peça 125, p. 20) . Também é inconteste que atuam no setor de obras públicas, devido aos contratos já expostos. Logo, não parece crível a inexistência de dolo, pois não se vislumbra outro objetivo de se manter empresas autônomas no mesmo ramo de atuação e local, com permutações de sócios familiares entre estas, senão para buscar usufruir dos benefícios legais proporcionados às EPPs. 
189.	Verifica-se, ainda, que o dito mesmo grupo econômico mencionado pela defesa (peça 125, p. 20) , na verdade, também é um grupo familiar.
190.	Os sócios da empresa Deterra Terraplenagens Ltda. giram todos em uma relação patriarcal com o Sr. Alseu Machado (peça 29, p. 10) e são discriminados abaixo:
	Nome
	Participação na empresa
	Relação de parentesco

	Alseu Machado
	55%
	Pai do demais sócios

	Alseu Machado Junior
	15%
	Filho de Alseu Machado e Maria José Borges Machado

	Alcione Machado
	15%
	Filho de Alseu Machado e Sandra Maria Machado

	Tiago Luiz Machado
	15%
	Filho de Alseu Machado e Sandra Maria Machado

191.	Atualmente, a senhora Maria José Borges Machado é a única proprietária da empresa A. M. Empreendimentos Eireli (peça 89, p. 18-20) . Ela também é mãe do Sr. Alseu Machado Júnior, e muito provavelmente cônjuge do Sr. Alseu Machado, já que este é o genitor daquele, conforme se extrai da qualificação dos sócios da empresa Deterra Terraplenagens Ltda. (peça 29, p. 10) . 
192.	Já a empresa A. M. Empreendimentos Eireli teve as seguintes alterações de seu quadro societário:
	Nome
	Participação na empresa em 19/8/2009 (peça 89, p. 4-5) 
	Participação na empresa em 4/4/2016 (peça 89, p. 12-14) 
	Participação na empresa em 10/4/2018 (peça 89, p. 16-17) 

	Alcione Machado (filha) 
	50%
	---
	---

	Maria José Borges Machado (mãe de um dos sócios da empresa Deterra Terraplenagens Ltda.) 
	50%
	10%
	100%

	Alseu Machado (pai) 
	---
	90%
	---

193.	Do exposto acima, além da aplicação do entendimento do voto do Ministro Walton Alencar Rodrigues no Acórdão 1702/2017-TCU-Plenario, datado de 9/8/2017, também restou evidenciado o dolo de fraudar pela razão do mesmo grupo familiar gerir duas empresas com a mesma área de atuação e finalidade, demonstrando nítido intuito de se garantir benefícios concedidos às empresas EPP.
194.	Assim, a empresa Deterra Terraplenagens Ltda., ao não contabilizar todas as receitas oriundas dos sócios para fins de usufruto de benefícios previstos na Lei Complementar 123/2006, cometeu fraudes tributária e contábil.
195.	Por fim, verifica-se que toda a argumentação apresentada pela empresa Deterra Terraplenagens Ltda. quanto à presente irregularidade foi devidamente refutada.
III.3 Análise do nexo causal 
196.	A apresentação de documentação de habilitação em licitação com declaração falsa de cumprir os requisitos estabelecidos na Lei Complementar 123/2006 para usufruir do tratamento favorecido estabelecido nos arts. 42 ao 49 da citada lei, mesmo que não se obtenha vantagens, caracteriza fraude à licitação.
197.	 Ademais, a Corte de Contas se manifestou sobre o tema diversas vezes, entre elas no Acórdão 1702/2017-TCU-Plenário, datado de 9/8/2017, de relatoria Ministro Walton Alencar Rodrigues, Acórdão 1853/2014-TCU-Plenário, datado de 16/7/2014, de relatoria da Ministra Ana Arraes, Acórdão 922/2014-TCU-Plenário, datado de 9/4/2014, de relatoria do Ministro Aroldo Cedraz, cujo extrato do voto condutor deste último é apresentado abaixo:
	' (...) 
	9. É entendimento desta Casa que para a aplicação da sanção de declaração de inidoneidade é suficiente a participação em processo licitatório reservado a ME/EPP com a declaração de informação inverídicas a respeito de sua situação jurídica. A imputação da pena independe da concretização da contratação ou de prejuízo aos cofres públicos, não se mostrando desarrazoada. 
	(...) '
198.	A irregularidade imputada a empresa Deterra Terraplenagens Ltda. foi de apresentar documento formal de enquadramento como EPP nos termos da Lei Complementar 123/2006 nas Concorrências Públicas 20, 21, 22, 23, 24, 26 e 27/18/CPLO/SUPEL/RO, visando ao benefício previsto na retro mencionada norma, sem, contudo, preencher os devidos pressupostos legais, infringindo a Lei Complementar 123/2006, art. 3º, § 4º inciso IV, c/c editais das Concorrências Públicas 20, 21, 22, 23, 24, 26, 27/18/CPLO/SUPEL/RO, itens 12.1, tendo sido já demonstrado anteriormente a ocorrência deste fato, o que materializa o devido nexo causal entre o fato e a irregularidade imputada, bem como, que tal irregularidade por si já caracteriza a fraude à licitação.
199.	Do exposto, a empresa deve responder pela irregularidade cometida na forma da lei, assim, também, deve ser corrigido pela Administração Pública a habilitação irregular da empresa nos supracitados certames.
200.	Cabe destacar que o Ofício 0067/2019-TCU/Sec-RO, datado de 1/2/2019, encaminhado à empresa Deterra Terraplenagens Ltda. alertou-a sobre a possibilidade de a empresa ser declarada inidônea, bem como, de que a decisão deste Tribunal poderia resultar em desconstituição de ato ou procedimento irregular (peça 103, p.2) .
III.4. Análise da boa-fé da empresa Deterra Terraplenagens Ltda. - EPP
201.	O TCU possui jurisprudência assentada quanto à boa-fé de pessoa jurídica de direito privado e que entre outros o Acórdão 2717/2019-TCU-2ª Turma, datado de 16/4/2019, de relatoria do Ministro Aroldo Cedraz, traz no voto condutor o seguinte entendimento:
14. Em relação à aferição de boa-fé, registra que às pessoas jurídicas de direito privado não se aplica o mesmo entendimento conferido às pessoas jurídicas de direito público, de que não pode ser avaliada a sua ocorrência, pois, em relação a essas entidades, a aferição da boa-fé, em regra, é avaliada em relação à conduta de seus administradores, uma vez que os atos destes obrigam a pessoa jurídica, desde que exercidos nos limites dos poderes definidos no ato constitutivo (nesse sentido é a jurisprudência deste Tribunal) .
202.	A empresa Deterra Terraplenagens Ltda. foi ouvida em oitiva, apresentou sua defesa que foi considerada improcedente e incapaz de elidir a irregularidade cometida, não sendo possível, ainda, ser reconhecida a boa-fé da empresa.
203.	A boa-fé não pode ser presumida, devendo ser demonstrada e comprovada a partir dos elementos que integram os autos. 
204.	Assim, não é possível afirmar que houve boa-fé da empresa, no caso dos seus administradores, uma vez que não se demonstra crível que haja motivo para manter empresas autônomas, Deterra Terraplenagens Ltda. e A. M. Empreendimentos Eireli, do mesmo grupo econômico, do mesmo ramo e área de atuação, com sócios com relações diretas de parentesco, senão para buscar iludir a administração pública e usufruir dos benefícios legais proporcionados as empresas EPP. 
III.5. Fundamentação Legal 
205.	Desta forma, em face de ter sido demonstrado o devido nexo causal entre a irregularidade e a ação da empresa Deterra Terraplenagens Ltda. - EPP de apresentação de documento formal de enquadramento como EPP nos termos da Lei Complementar 123/2006 nas Concorrências Públicas 20, 21, 22, 23, 24, 26 e 27/18/CPLO/SUPEL/RO, visando ao benefício previsto na retro mencionada norma, sem, contudo, preencher os devidos pressupostos legais, propõe-se, com fulcro na Lei 8443/1992, art. 46, c/c o Regimento Interno do TCU, art. 271, que seja declarada a inidoneidade da empresa Deterra Terraplenagens Ltda. - EPP.
206.	Propõe-se, também, com fulcro na Lei 8443/1992, art. 45, caput, que seja determinado ao Governo do Estado de Rondônia que adote as medidas necessárias para anular a habilitação da citada empresa nas Concorrências Públicas 20, 21, 22, 23, 24, 26 e 27/18/CPLO/SUPEL/RO, em decorrência de descumprimento da Lei Complementar 123/2006, art. 3º, § 4º inciso IV, e editais das Concorrências Públicas 20, 21, 22, 23, 24, 26, 27/18/CPLO/SUPEL/RO, itens 12.1, c/c a Lei 9784/1999, art.53. 
207.	Propõe-se, ainda, enviar cópia da deliberação que vier a ser proferida e demais elementos considerados relevantes à Procuradoria da República no Estado de Rondônia, para que ajuíze ações civis e penais que entender pertinentes, face à fraude à licitação perpetrada pela empresa Deterra Terraplenagens Ltda. - EPP, e à Secretaria da Receita Federal do Brasil, para que adote as medidas consideradas cabíveis, face aos indícios de cometimento de fraudes tributária e contábil, além de sonegação fiscal, praticados pela referida empresa. 
IV. Ausência de capacidade econômico-financeira e técnico-operacional da empresa Deterra Terraplenagens Ltda. - EPP para execução simultânea das obras licitadas nas Concorrências Públicas 20, 21, 22, 24 e 27/18/CPLO/SUPEL/RO.
208.	A seguir serão apresentados os argumentos da empresa responsável ouvida em oitiva. 
IV.1. Argumentos apresentado pela empresa Deterra Terraplenagens Ltda. - EPP
209.	Primeiramente, a empresa fez uma crítica à atuação do TCU, por entender que a situação detectada pela Unidade Técnica da existência de sete convênios firmados com valores semelhantes e para execução do mesmo tipo de obra estaria na 'contramão' à Lei de Licitações em razão dos vários certames ampliarem a competitividade e a participação de micro e pequenas empresas (peça 125, p. 10-12) .
210.	Em seguida, a empresa afirmou que venceu três certames e que teria capacidade de realizar as obras em razão de serem próximas da sua sede, o que resultaria na redução de custos de mobilização e desmobilização (peça 125, p. 12-13) .
211.	 A empresa afirmou ainda que cumpriu a relação mínima de máquinas dos editais (peça 125, p. 16) . 
212.	Posteriormente, alegou que as obras não possuíam serviços complexos e que teria capacidade técnica. Quanto à questão do pessoal, a empresa afirmou que contrataria de acordo com cada etapa do cronograma físico-financeiro da obra (peça 125, p. 15) .
IV.2. Análise 
213.	Inicialmente, a questão envolve possível ausência de capacidade econômico-financeira e técnico-operacional da empresa Deterra Terraplenagens Ltda. - EPP. Quanto ao primeiro aspecto econômico-financeiro, este é prejudicado em razão das supracitadas fraudes dos demonstrativos que impedem aferir a real condição da empresa, já em relação à capacidade técnico-operacional é necessária uma análise mais apurada.
214.	A capacidade técnico-operacional se divide em material e pessoal.
215.	A capacidade técnico-operacional referente ao aspecto material foi plenamente cumprida com a apresentação de máquinas e equipamentos (peça 29, p. 65-69; peça 30, p. 62-66; peça 31, p. 59-63; peça 33, p. 59-63; e peça 35, p. 63-67) que atendiam aos requisitos dos respectivos editais (peça 42, p. 1-6, 9-10 e 13-14) , não havendo, portanto, qualquer infração às normas do edital quanto a este quesito específico.  
216.	Já o tema da capacidade técnico-operacional referente ao aspecto pessoal foi abordado nos parágrafos 42 a 60, quando foi visto a existência de erro material na quantificação de homens necessários para execução da obra, estando prevista no edital a exigência de menos de cinquenta homens por mês.
217.	Assim, há mudança no paradigma quanto à capacidade técnico-operacional referente ao aspecto pessoal. 
218.	A empresa alegou que a contratação de pessoal varia de acordo com as etapas do cronograma econômico-financeiro. Ao observar a RAIS da empresa Deterra Terraplenagens Ltda. - EPP, verifica-se que nos anos de 2015 e 2016 foi empregada pela empresa a quantidade de 101 e 78 trabalhadores, respectivamente (peça 9, p. 1-2) , números superiores ao critério editalício de menos de cinquenta homens por mês.
219.	Desta forma, se propõe considerar acolhidos os argumentos dos responsáveis quanto ao item específico de habilitação da capacidade técnico-operacional da empresa Deterra Terraplenagens Ltda. - EPP em relação ao seu aspecto material e pessoal, bem como prejudicado o exame da capacidade econômico-financeira.
	EXAME DA PRESCRIÇÃO DA PRETENSÃO PUNITIVA
220.	Com relação à ocorrência da prescrição da pretensão punitiva, este Tribunal aprovou, por meio do Acórdão 1441/2016-Plenário, incidente de uniformização de jurisprudência em que firma o entendimento de que a matéria se subordina ao prazo prescricional de dez anos indicado no art. 205 do Código Civil, contado a partir da data de ocorrência da irregularidade a ser sancionada.
221.	No presente caso, os atos irregulares foram praticados durante a fase de habilitação das Concorrências Públicas 20, 21, 22, 23, 24, 26 e 27/18/CPLO/SUPEL/RO no período de 11/6/2018 a 26/7/2018 (peça 5, p.1 e 97) . Portanto, inexiste, no presente processo, óbice ao exercício da ação punitiva por parte deste Tribunal devido ao fato ter ocorrido há menos de dez anos da presente data.
	CONCLUSÃO 
222.	A Corte de Contas, por meio do Acórdão 1833-TCU-Plenário, datado de 8/8/2018, de relatoria da Ministra Ana Arraes, conheceu da presente representação e, entre outras ações, adotou a medida cautelar de suspensão dos certames das Concorrências Públicas 20, 21, 22, 23, 24, 26 e 27/18/CPLO/SUPEL/RO, do Governo do Estado de Rondônia (parágrafos 8-10) .
223.	Foram realizadas as audiências e oitivas dos responsáveis, sendo que apenas o Sr. Felipe Archanjo foi considerado revel (parágrafos 21-26) .
224.	No que diz respeito ao aspecto de material, a empresa JS Engenharia Eireli-EPP foi ouvida em oitiva em razão da ausência de comprovação da capacidade técnico-operacional, que estaria em desacordo com o previsto nos editais das Concorrências Públicas 23/18/CPLO/SUPEL/RO e 26/18/CPLO/SUPEL/RO, do Governo do Estado de Rondônia, dado que apresentara relação de máquinas e equipamentos inferior ao previsto. Os argumentos apresentados foram todos refutados e foi proposto que fosse determinado ao Governo do Estado de Rondônia que adotasse as medidas necessárias para anular a sua habilitação nos citados certames (parágrafos 29-38) .
225.	No que diz respeito ao aspecto de pessoal, a empresa JS Engenharia Eireli-EPP também foi ouvida em oitiva em razão da ausência de comprovação da capacidade técnico-operacional, que também estaria em desacordo com o previsto nos editais das Concorrências Públicas 23/18/CPLO/SUPEL/RO e 26/18/CPLO/SUPEL/RO, do Governo do Estado de Rondônia, ao não comprovar a forma como atenderia a demanda de profissionais exigidos pelos editais para execução das obras, em afronta à Lei 8.666/1993, art. 30, inciso II, § 6º, Editais das Concorrências Públicas 23/18/CPLO/SUPEL/RO e 26/18/CPLO/SUPEL/RO, do Governo do Estado de Rondônia, itens 16.3, alíneas 'e'; itens 31; anexos I, termos de referência, item 7, c/c memórias de cálculos. Todavia, verificou-se ser improcedente a irregularidade e foi proposto o acolhimento dos argumentos da empresa (parágrafo 39-60) .
226.	O Sr. Norman Viríssimo da Silva e a Sra. Eralda Etra Maria Lessa foram ouvidos em audiência em razão de, na condição de membros da Comissão Permanente de Licitação de Obras, juntamente o Sr. Felipe Archanjo, revel, terem habilitado a empresa JS Engenharia Eireli-EPP na Concorrência Pública 23/18/CPLO/SUPEL/RO, do Governo do Estado de Rondônia, sem que esta possuísse capacidade técnico-operacional, nos termos convencionados nos respectivos editais, no que diz respeito aos aspectos de pessoal e material. 
227.	Verificou-se procedente a irregularidade quanto ao aspecto material (parágrafos 61-81) , sendo proposto a aplicação de multa prevista na Lei 8443/1992, art. 58, inciso II, e improcedente a irregularidade quanto ao aspecto de pessoal (parágrafo 82-84) , sendo proposto o acolhimento das razões de justificativa.
228.	O Sr. Norman Viríssimo da Silva, a Sra. Eralda Etra Maria Lessa e a Sra. Samara Rocha do Nascimento foram ouvidos em audiência em razão de, na qualidade de membros da Comissão Permanente de Licitação de Obras, terem habilitado a empresa JS Engenharia Eireli-EPP na Concorrência Pública 26/18/CPLO/SUPEL/RO, do Governo do Estado de Rondônia, sem que esta possuísse capacidade técnico-operacional nos termos previstos dos respectivos editais no que diz respeito aos aspectos de pessoal e material. 
229.	Verificou-se procedente a irregularidade quanto ao aspecto material (parágrafos 85-95) , sendo proposto a aplicação de multa prevista na Lei 8443/1992, art. 58, inciso II, e improcedente a irregularidade quanto ao aspecto de pessoal (parágrafo 96-97) , sendo proposto que fosse acolhida as razões de justificativa.
230.	A empresa Deterra Terraplenagens Ltda. EPP foi ouvida em oitiva em razão de ter apresentado documentação para habilitação em licitação com balanços orçamentários inidôneos nas Concorrências Públicas 20, 21, 22, 23, 24, 26 e 27/18/CPLO/SUPEL/RO, descumprindo a Lei 8.666/1993, art. 31, inciso I, Lei 6.404/1976, art. 176, caput, incisos I e III c/c §1º, c/c Editais das Concorrências Públicas 20, 21, 22, 23, 24, 26 e 27/18/CPLO/SUPEL/RO, do Governo do Estado de Rondônia, itens 16.4.2. 
231.	A empresa apresentou questão preliminar de mérito quanto à competência do TCU para o feito em razão de ausência de previsão constitucional devido à inexistência de dano ao erário provocado por particular. Os argumentos foram todos refutados e, quanto ao mérito propriamente dito, todos os argumentos apresentados também foram desconstituídos, sendo proposta a declaração de inidoneidade da empresa e demais medidas correlatas (parágrafos 98-152) .
232.	A empresa Deterra Terraplenagens Ltda. EPP também foi ouvida em oitiva em razão de ter apresentado documento formal de enquadramento como EPP, nos termos da Lei Complementar 123/2006, nas Concorrências Públicas 20, 21, 22, 23, 24, 26 e 27/18/CPLO/SUPEL/RO, visando ao benefício previsto na retro mencionada norma, sem, contudo, preencher os devidos pressupostos legais, infringindo a Lei Complementar 123/2006, art. 3º, § 4º inciso IV, c/c editais das Concorrências Públicas 20, 21, 22, 23, 24, 26, 27/18/CPLO/SUPEL/RO, itens 12.1.
233.	Os argumentos foram todos refutados, sendo proposta a declaração de inidoneidade da empresa e demais medidas correlatas (parágrafos 153-207) .
234.	A empresa Deterra Terraplenagens Ltda. EPP também foi ouvida em oitiva em razão da ausência de capacidade econômico-financeira e técnico-operacional da empresa Deterra Terraplenagens Ltda. - EPP para execução simultânea das obras licitadas nas Concorrências Públicas 20, 21, 22, 24 e 27/18/CPLO/SUPEL/RO, sendo que, quanto ao aspecto econômico-financeiro, foi considerado prejudicado em razão das fraudes das demonstrações contábeis  e, quanto ao aspecto técnico-operacional, foi proposto o acolhimento dos argumentos da empresa (parágrafos 208-219) .
235.	Todos os responsáveis passíveis de sanção pelo TCU tiveram a sua análise quanto ao reconhecimento da boa-fé. Entretanto, nenhum responsável conseguiu demonstrá-la ou comprová-la a partir dos elementos que integram os autos (parágrafos 77-81, 92-95, 146-149 e 201-204) .
236.	Por fim, foi realizado o exame da prescrição da pretensão punitiva, o qual conclui não haver óbice à atuação deste Tribunal (parágrafos 220-221) .
	INFORMAÇÕES ADICIONAIS
237.	Na instrução inicial feita pela Unidade Técnica foi levantado que a empresa Deterra Terraplenagens Ltda. - EPP já havia firmado, em anos anteriores, sete contratos com entes federativos que utilizaram recursos públicos federais oriundos de convênios com a União e constantes no sistema Siconv, todos entre os anos de 2012 a 2015 (peça 11, p. 4) .
238.	Ocorre que, durante o saneamento deste processo, foi detectado que as Demonstrações dos Resultados dos Exercícios (DRE) da empresa relativas aos exercícios de 2013 e 2014 estavam irregulares, como exposto nos parágrafos 130 a 139. Isto sugere que a sua habilitação em certames dos anos de 2014 e 2015 também teria sido objeto de fraude da empresa, devido à obrigatoriedade de apresentação da DRE para fins de habilitação em certames, conforme estabelecido na Lei 8.666/1993, art. 31, inciso I.
239.	Assim, confrontando a lista já exposta na instrução inicial feita pela Unidade Técnica (peça 11, p. 4) com a situação do parágrafo acima de provável fraude nos certames licitatórios, devido a apresentação de DRE inidôneas, foram encontrados seis resultados em que a empresa Deterra Terraplenagens Ltda. - EPP venceu o certame com possibilidade de ter utilizado documentação irregular de qualificação econômico-financeira para fins de habilitação. 
240.	Em consulta ao sistema Siconv, foram identificados os municípios convenentes, sendo todos do estado de Rondônia, bem como, todos os convênios foram firmados com a União por intermédio do Ministério da Defesa. Abaixo seguem os dados das licitações: 
	Convênio Siconv
	Município Convenente
	Dados da Licitação
	Valor da obra contratada

	782853
	São Miguel do Guaporé
	Tomada de Preços 8/2014
	R$         511.246,28

	783155
	São Francisco do Guaporé
	Tomada de Preço 12/SEMOSP/2014
	R$      1.048.448,09

	786933
	Seringueiras
	Tomada de Preços 2/2015
	R$         408.625,06

	801401
	São Francisco do Guaporé
	Tomada de Preço 7/2015
	R$         496.482,24

	801428
	Alta Floresta do Oeste
	Tomada de Preço 7/2015
	R$         508.382,75

	801460
	São Miguel do Guaporé
	Tomada de Preço 5/2015
	R$         301.317,07

	Total contratado
		R$      3.274.501,49

   Fonte: Siconv, consulta realizada em 24/6/2019.
241.	Do exposto acima, propõe-se que seja determinado à SecexDefesa que autue processo de representação para apuração de possível fraude à licitação cometida pela empresa Deterra Terraplenagens Ltda. - EPP, em razão de apresentação de Demonstrações dos Resultados dos Exercícios inidôneas nos supracitados convênios.
	PROPOSTA DE ENCAMINHAMENTO
242.	Ante todo o exposto, submetem-se os autos à consideração superior, propondo:
	a) conhecer da presente representação, satisfeitos os requisitos de admissibilidade previstos nos arts. 235 e 237, inciso VI, do Regimento Interno deste Tribunal, e no art. 103, § 1º, da Resolução - TCU 259/2014, para, no mérito, considerá-la parcialmente procedente;
	b) revogar a medida cautelar concedida por meio do Acórdão 1.833/2018-TCU-Plenário;
	c) considerar revel o Sr. Felipe Archanjo (CPF XXX.124.692-XX) , nos termos do disposto no art. 12, §3º, da Lei 8.443/1992;
	d) rejeitar as razões de justificativa apresentadas pelo Sr. Norman Viríssimo da Silva (CPF XXX.185.453-XX) , na qualidade de Presidente da Comissão Permanente de Licitação de Obras da Superintendência de Licitações do estado de Rondônia; pela Sra. Eralda Etra Maria Lessa (CPF XXX.821.702-XX) e pela Sra. Samara Rocha do Nascimento (CPF XXX.588.502-XX) , na condição de membros da Comissão Permanente de Licitação de Obras da Superintendência de Licitações do Estado de Rondônia, por habilitarem a empresa JS Engenharia Eireli-EPP nas Concorrências Públicas 23 e/ou 26/18/CPLO/SUPEL/RO sem que esta possuísse capacidade técnico-operacional no que diz respeito ao aspecto material, em afronta ao art. 30, inciso II e §6º, c/c art. 3º, da Lei 8.666/1993 e aos itens 16.3, alínea 'e', dos respectivos editais;
	e) aplicar, individualmente, a multa prevista no art. 58, inciso II, da Lei 8.443/1992 ao Sr. Norman Viríssimo da Silva, à Sra. Eralda Etra Maria Lessa, à Sra. Samara Rocha do Nascimento e ao Sr. Felipe Archanjo, fixando-lhes o prazo de quinze dias, a contar das notificações, para que comprovem, perante o Tribunal (art. 214, inciso III, alínea 'a', do Regimento Interno/TCU) , o recolhimento das dívidas ao Tesouro Nacional, atualizadas monetariamente desde a data do acórdão que será proferido até a data dos efetivos recolhimentos, se forem pagas após o vencimento, na forma da legislação em vigor;
	f) autorizar, desde logo, nos termos do art. 28, inciso II, da Lei 8.443/1992, a cobrança judicial das dívidas caso não atendidas as notificações;
	g) declarar, nos termos do art. 46 da Lei 8.443/1992, c/c art. 271 do Regimento Interno do TCU, a inidoneidade da sociedade empresária Deterra Terraplenagens Ltda. - EPP (CNPJ 03.058.241/0001-80) para participar de licitação no âmbito da Administração Pública Federal, por ter apresentado documento formal de enquadramento como EPP, nos termos da Lei Complementar 123/2006, sem preencher os devidos requisitos legais e, também, por ter apresentado documentação para habilitação com balanços orçamentários inidôneos nas Concorrências Públicas 20, 21, 22, 23, 24, 26 e 27/18/CPLO/SUPEL/RO, do Governo do Estado de Rondônia;
	h) com fundamento no art. 71, inciso IX, da Constituição Federal, c/c art. 45 da Lei 8.443/1992, assinar prazo para que o Governo do estado de Rondônia adote as medidas abaixo, necessárias ao exato cumprimento da lei:
	h.1) anular o ato administrativo que habilitou a empresa JS Engenharia Eireli-EPP (CNPJ 84.717.719/0001-38) nas Concorrências Públicas 23/18/CPLO/SUPEL/RO e 26/18/CPLO/SUPEL/RO, por apresentar relação mínima de máquinas e equipamentos inferior ao previsto, em afronta ao art. 30, inciso II e § 6º, da Lei 8.666/1993; e aos respectivos editais, itens 16.3, alínea 'e' e anexos;
	h.2) anular o ato administrativo que habilitou a empresa Deterra Terraplenagens Ltda. - EPP (CNPJ 03.058.241/0001-80) nas Concorrências Públicas 20, 21, 22, 23, 24, 26 e 27/18/CPLO/SUPEL/RO, por ter apresentado documento formal de enquadramento como EPP sem preencher os devidos requisitos legais e também por ter apresentado documentação para habilitação com balanços orçamentários inidôneos, em afronta ao art. 3º, § 4º, inciso IV, da Lei Complementar 123/2006; ao art. 31, inciso I , da Lei 8.666/1993; ao art. 176, caput, incisos I e III c/c §1º, da Lei 6.404/1976; e aos Editais das Concorrências Públicas 20, 21, 22, 23, 24, 26 e 27/18/CPLO/SUPEL/RO, do Governo do Estado de Rondônia, itens 12.1. 16.4.2; 
	i) determinar à Secretaria de Controle Externo da Defesa Nacional e da Segurança Pública (SecexDefesa) que atue processo de representação para apuração de possível fraude à licitação cometida pela empresa Deterra Terraplenagens Ltda. - EPP, em razão de apresentação de Demonstrações dos Resultados dos Exercícios (DRE) inidôneas, referentes aos exercícios de 2013 e 2014, no âmbito dos convênios Siconv 782853, 783155, 786933, 801401, 801428 e 801460;
	j) enviar cópia da deliberação que será proferida à Secretaria da Receita Federal do Brasil para que adote as medidas consideradas cabíveis, face aos indícios de cometimento de fraudes tributária e contábil, além de sonegação fiscal, pela empresa Deterra Terraplenagens Ltda. - EPP (CNPJ 03.058.241/0001-80) , comunicando-lhe que o relatório e o voto que a fundamentarem podem ser acessados por meio do endereço eletrônico www.tcu.gov.br/acordaos e que, caso haja interesse, o Tribunal pode enviar-lhe cópia desses documentos sem qualquer custo;
	k) encaminhar cópia da deliberação que será proferida ao Procurador-Chefe da Procuradoria da República no Estado de Rondônia, nos termos do § 3º do art. 16 da Lei 8.443/1992 c/c o § 7º do art. 209 do Regimento Interno do TCU, para adoção das medidas cabíveis, comunicando-lhe que o relatório e o voto que a fundamentarem podem ser acessados por meio do endereço eletrônico www.tcu.gov.br/acordaos e que, caso haja interesse, o Tribunal pode enviar-lhe cópia desses documentos sem qualquer custo; e
	l) dar ciência do acórdão que será proferido ao Ministério da Defesa e ao Governo do estado de Rondônia, destacando que o relatório e o voto que fundamentam a deliberação ora encaminhada podem ser acessados por meio do endereço eletrônico www.tcu.gov.br/acordaos e que, caso tenham interesse, o Tribunal pode encaminhar-lhes cópia desses documentos sem quaisquer custos."
	É o relatório.

José Manoel Alberto Matias Pires (OAB/RO 3.718) e outros representando a Deterra Terraplenagens Ltda. - EPP.

Não atuou.

REPRESENTAÇÃO DE UNIDADE TÉCNICA. POSSÍVEIS IRREGULARIDADES NA CONDUÇÃO DE CONCORRÊNCIAS PÚBLICAS PARA PAVIMENTAÇÃO ASFÁLTICA NO MUNICÍPIO DE ROLIM DE MOURA/RO MEDIANTE RECURSOS DE CONVÊNIOS CELEBRADOS COM O MINISTÉRIO DA DEFESA, DENTRO DO PROGRAMA CALHA NORTE. REVOGAÇÃO DE MEDIDA CAUTELAR. FIXAÇÃO DE PRAZO PARA ADOÇÃO DE MEDIDAS NECESSÁRIAS AO EXATO CUMPRIMENTO DA LEI. DECLARAÇÃO DE INIDONEIDADE DE UMA DAS EMPRESAS. DETERMINAÇÕES E CIÊNCIAS.

REPRESENTAÇÃO (REPR)

Secretaria de Controle Externo da Defesa Nacional e da Segurança Pública - SecexDefesa.

Cuidam os autos de representação da então Secretaria de Controle Externo no Estado de Rondônia - Secex/RO sobre possíveis irregularidades ocorridas na Superintendência Estadual de Compras e Licitações (Supel) do Governo do Estado de Rondônia relacionadas a possível incapacidade técnico-operacional e econômico-financeira de empresas vencedoras das concorrências públicas 21, 22, 23, 26 e 27/18/CPLO/SUPEL/RO para pavimentação asfáltica no município de Rolim de Moura/RO, cujos recursos públicos são oriundos de convênios do Programa Calha Norte - Siconv 839537, 839540, 839541, 839542 e 839543, respectivamente - firmados entre a União, por intermédio do Ministério da Defesa, e o Governo do Estado de Rondônia, no valor total de R$ 20.535.556,05.
2.	Relembro que esta representação teve origem nos trabalhos de planejamento de auditoria de conformidade, Registro Fiscalis 384/2017, de minha relatoria, a qual teve por objetivo geral verificar a regularidade da aplicação dos recursos transferidos por aquele ministério aos estados e municípios participantes do referido programa.
3.	Durante os trabalhos preparatórios da citada auditoria foram levantados todos os convênios firmados no âmbito do programa entre aquela pasta e os entes federativos do estado de Rondônia nos anos de 2013 a 2016.
4.	A equipe de auditoria apurou, pois, a existência de sete convênios firmados entre a União, por intermédio do Ministério da Defesa, e o Governo do Estado de Rondônia, tendo todos o mesmo objeto, qual seja, a pavimentação asfáltica, drenagem, meio-fio e sarjeta nas ruas do Município de Rolim de Moura/RO, além disso, todos foram assinados no dia 29 de dezembro de 2016 e tiveram valores expressivos, conforme pode ser observado no quadro abaixo:
	Convênio Siconv
	Valor

	839536
	R$ 5.010.000,00

	839537
	R$ 5.010.000,00

	839538
	R$ 5.010.000,00

	839540
	R$ 5.010.000,00

	839541
	R$ 5.010.000,00

	839542
	R$ 5.010.000,00

	839543
	R$ 3.997.648,00

	TOTAL
	R$ 34.057.648,00

5.	Todos os termos de convênios continham condição suspensiva da eficácia dos ajustes à apresentação pelo convenente do projeto básico e outros documentos.
6.	Em maio de 2018, começaram a ser publicados todos os editais no sentido da contratação das empresas para consecução dos objetos conveniados.
7.	Devido à situação atípica detectada pela equipe de auditoria, com a celebração de sete convênios simultâneos e com valores expressivos de obras no mesmo município, a Secex/RO acompanhou as publicações referentes aos certames e verificou possíveis irregularidades, resultando na representação em tela.
8.	Os procedimentos licitatórios já concluídos são os seguintes:
	Convênio Siconv
	Licitação
	Valor da proposta vencedora
	Empresa vencedora
	Pavimentação (m) 

	839537
	21/18/CPLO/SUPEL/RO
	R$ 3.990.996,31
	Deterra Ltda.
	3.575,15

	839540
	22/18/CPLO/SUPEL/RO
	R$ 4.395.932,81
	Deterra Ltda.
	4.009,55

	839541
	23/18/CPLO/SUPEL/RO
	R$ 4.445.107,32
	JS Engenharia
	3.104,10

	839542
	26/18/CPLO/SUPEL/RO
	R$ 4.464.769,68
	JS Engenharia
	3.802,05

	839543
	27/18/CPLO/SUPEL/RO
	R$ 3.238.749,93
	Deterra Ltda.
	3.746,17

	Total
	R$ 20.535.556,05
		18.237,02

9.	A empresa Deterra Pavimentação e Transportes Ltda. - EPP - Eireli (atual Deterra Terraplenagens Ltda.) foi vencedora de três concorrências e assinará contratos da ordem de R$ 11.625.679,05, enquanto a JS Engenharia Eireli - EPP se sagrou vencedora em duas concorrências e celebrará contratos no valor de R$ 8.909.877,00.
10.	Ressalto que a empresa Deterra também foi habilitada nas concorrências públicas 20 e 24/18/CPLO/SUPEL/RO, podendo vir a vencer tais certames, o que aumentaria os volumes financeiros e de pessoal a serem geridos.
11.	O ponto principal desta representação diz respeito aos vários indícios a apontar que as mencionadas empresas não demonstram capacidade econômico-financeira e técnico-operacional para execução dos futuros contratos.
12.	Por intermédio do Acórdão 1833/2018-TCU-Plenário deste Tribunal decidiu:
"9.1. conhecer da representação;
9.2. adotar medida cautelar, inaudita altera pars, e determinar:
9.2.1. ao Governo de Rondônia que suspenda imediatamente a assinatura dos contratos com as empresas Deterra Pavimentação e Transportes Ltda. - EPP (atualmente Deterra Terraplenagens Ltda. - EPP) e JS Engenharia Eireli - EPP frutos das concorrências públicas 20, 21, 22, 23, 24, 26 e 27/18/CPLO/SUPEL/RO ou que, caso já tenham sido assinados, suspenda a sua execução, abstendo-se, inclusive, de realizar pagamentos de qualquer valor às mencionadas empresas até que este Tribunal delibere sobre o mérito da matéria;
9.2.2. ao Ministério da Defesa que suspenda novos repasses de recursos federais oriundos do Projeto Calha Norte relativos aos convênios Siconv 839536, 839537, 839538, 839540, 839541, 839542 e 839543, firmados com Governo do Estado de Rondônia, até que o TCU delibere sobre o mérito da matéria;
9.2.3. a oitiva da Superintendência Estadual de Compras e Licitações do Governo do Estado de Rondônia para, no prazo de 15 (quinze) dias, manifestar-se sobre os fatos apontados nesta representação, especialmente quanto aos indicados a seguir, alertando-a quanto à possibilidade de o Tribunal vir a anular as concorrências públicas 20, 21, 22, 23, 24, 26 e 27/18/CPLO/SUPEL/RO:
9.2.3.1. ausência de capacidade econômico-financeira e técnico-operacional da empresa Deterra Pavimentação e Transportes Ltda. - EPP para execução simultânea das obras licitadas nas concorrências públicas 20, 21, 22, 24 e 27/18/CPLO/SUPEL/RO;
9.2.3.2. ausência de capacidade econômico-financeira e técnico-operacional da empresa JS Engenharia Eireli - EPP para execução simultânea das obras licitadas nas concorrências públicas 23 e 26/18/CPLO/SUPEL/RO.
9.2.4. a oitiva das empresas Deterra Pavimentação e Transportes Ltda. - EPP e JS Engenharia Eireli - EPP para, no prazo de 15 (quinze) dias, querendo, manifestarem-se sobre todos os fatos apontados nesta representação;
 (...) "
13.	O exame das respostas a tais oitivas demonstrou a necessidade de diversas diligências saneadoras, cuja análise suscitou intervenção desta relatora no seguinte sentido, in verbis:
"28.1. determinar, com fulcro no art. 250, inciso IV, c/c o art. 237, parágrafo único, do Regimento Interno do TCU, audiência dos responsáveis abaixo indicados para que, no prazo de 15 (quinze) dias, apresentem razões de justificativa quanto às irregularidades detalhadas a seguir:
28.1.1 Norman Viríssimo da Silva, Presidente da CPLO do Governo do Estado de Rondônia, Eralda Etra Maria Lessa, Membro da CPLO do Governo do Estado de Rondônia, Felipe Archanjo, Membro-Substituto da CPLO do Governo do Estado de Rondônia, em razão da habilitação da empresa JS Engenharia Eireli-EPP na Concorrência Pública 23/18/CPLO/SUPEL/RO, do Governo do Estado de Rondônia, sem que esta possuísse capacidade técnico-operacional nos termos previstos dos respectivos editais no que diz respeito aos aspectos de pessoal e material;
28.1.2. Norman Viríssimo da Silva, Presidente da CPLO do Governo do Estado de Rondônia, Eralda Etra Maria Lessa, Membro da CPLO do Governo do Estado de Rondônia e Samara Rocha do Nascimento, Membro-Substituto da CPLO do Governo do Estado de Rondônia, em razão da habilitação da empresa JS Engenharia Eireli-EPP na Concorrência Pública 26/18/CPLO/SUPEL/RO, do Governo do Estado de Rondônia, sem que esta possuísse capacidade técnico-operacional nos termos previstos dos respectivos editais no que diz respeito aos aspectos de pessoal e material;
28.2. determinar, com fundamento no art. 250, inciso V, c/c o art. 237, parágrafo único, do Regimento Interno do TCU, oitiva das empresas abaixo indicadas, para que, no prazo de 15 (quinze) dias, se manifestem sobre os fatos a seguir apontados:
28.2.1. JS Engenharia Eireli - EPP: deixar de comprovar capacidade técnico-operacional, de acordo com o previsto nos editais das Concorrências Públicas 23/18/CPLO/SUPEL/RO e 26/18/CPLO/SUPEL/RO, do Governo do Estado de Rondônia, no que diz respeito: a) ao aspecto de material: ao apresentar relação mínima de máquinas e equipamentos inferior ao previsto; b) ao aspecto de pessoal: ao não comprovar a forma como atenderia a demanda de profissionais exigidos pelos editais para execução das obras, em afronta à Lei nº  8.666/1993, art. 30, inciso II, § 6º, Editais das Concorrências Públicas 23/18/CPLO/SUPEL/RO e 26/18/CPLO/SUPEL/RO, do Governo do Estado de Rondônia, itens 16.3, alíneas "e"; itens 31; anexos I, termos de referência, item 7, c/c memórias de cálculos e relação mínima de máquinas e equipamentos;
28.2.2. Deterra Terraplenagens Ltda.:
28.2.2.1. apresentar documentação para habilitação em licitação com balanços orçamentários inidôneos nas Concorrências Públicas 20, 21, 22, 23, 24, 26 e 27/18/CPLO/SUPEL/RO, descumprindo a Lei 8.666/1993, art. 31, inciso I, Lei 6.404/1976, art. 176, caput, incisos I e III c/c §1º, c/c Editais das Concorrências Públicas 20, 21, 22, 23, 24, 26 e 27/18/CPLO/SUPEL/RO, do Governo do Estado de Rondônia, itens 16.4.2;
28.2.2.2. apresentar documento formal de enquadramento como EPP nos termos da Lei Complementar 123/2006 nas Concorrências Públicas 20, 21, 22, 23, 24, 26 e 27/18/CPLO/SUPEL/RO, visando o benefício previsto na retromencionada norma, sem, contudo, preencher os devidos pressupostos legais, infringindo a Lei Complementar 123/2006, art. 3º, § 4º inciso IV, c/c editais das Concorrências Públicas 20, 21, 22, 23, 24, 26, 27/18/CPLO/SUPEL/RO, itens 12.1;
28.2.2.3. ausência de capacidade econômico-financeira e técnico-operacional da empresa Deterra Pavimentação e Transportes Ltda. - EPP para execução simultânea das obras licitadas nas Concorrências Públicas 20, 21, 22, 24 e 27/18/CPLO/SUPEL/RO".
14.	Promovidas as audiências e oitivas em comento, os autos retornaram ao meu gabinete em 12/7/2019, contendo proposta uniforme da Secretaria de Controle Externo da Defesa Nacional e da Segurança Pública - SecexDefesa, unidade atualmente responsável pela instrução dos autos, no sentido de, entre outras medidas, (i) aplicar multas individuais a todos os membros da Comissão Permanente de Licitação do Governo do Estado de Rondônia; (ii) declarar a inidoneidade da empresa Deterra Terraplenagens Ltda.; (iii) assinar prazo para que o Governo do Estado de Rondônia adote as medidas necessárias no sentido de anular os atos administrativos que habilitaram as empresas JS Engenharia Eireli - EPP e Deterra.
15.	Acolhi em parte tal posicionamento, no que fui acompanhada por meu pares na sessão de 9/10/2019, com a prolação do Acórdão 2445/2019-TCU-Plenário.
16.	Todavia, foi reconhecida a nulidade desse decisum por intermédio do Acórdão 2884/2019-TCU-Plenário, tendo em vista a omissão do nome do advogado representante da responsável Deterra Terraplenagens Ltda. - EPP na pauta de julgamento.  
17.	Assim sendo, trago estes autos novamente à apreciação do Colendo Plenário, iniciando por analisar a participação de cada uma das mencionadas empresas e dos membros da CPL.
II
18.	Inicio pela oitiva da empresa JS Engenharia Eireli - EPP por ter deixado de comprovar capacidade técnico-operacional, de acordo com o previsto nos editais das Concorrências Públicas 23 e 26/18/CPLO/SUPEL/RO, do Governo do Estado de Rondônia, no que diz respeito: a) ao aspecto de material: por apresentar relação mínima de máquinas e equipamentos inferior ao que foi previsto; b) ao aspecto de pessoal: por não comprovar a forma como atenderia à demanda de profissionais exigidos pelos editais para execução das obras, em afronta à Lei 8.666/1993, art. 30, inciso II, § 6º, editais das Concorrências Públicas 23 e 26/18/CPLO/SUPEL/RO, do Governo do Estado de Rondônia, item 16.3, alínea "e"; item 31; anexo I, termos de referência, item 7, c/c memórias de cálculos e relação mínima de máquinas e equipamentos.
19.	No tocante ao aspecto material, o confronto realizado pela então Secex/RO da documentação de habilitação da empresa JS Engenharia Eireli, nas Concorrências Públicas 23 e 26/18, com a respectiva relação mínima de máquinas e equipamentos exigida nos editais demonstrou que a relação de disponibilidade de equipamentos e máquinas da dita empresa não atendia à previsão dos editais quanto aos seguintes itens:
	Quantidade
	Discriminação

	2
		Betoneira capacidade nominal de 400 l, capacidade de mistura 280 l, motor elétrico trifásico potência de 2 cv, sem carregador 

	1
		 Compactador de solos de percussão (soquete) com motor a gasolina 4 tempos, potência 4 cv 

	2
		 Grade de disco rebocável com 20 discos 24" x 6 mm com pneus para transporte 

	2
		 Máquina extrusora de concreto para guias e sarjetas, motor a diesel, potência 14 cv - chp diurno. Af_12/2015 

	1
		 Pá carregadeira sobre rodas, potência líquida 128 hp, capacidade da caçamba 1,7 a 2,8 m3, peso operacional 11632 kg 

	1
		 Placa vibratória reversível com motor 4 tempos a gasolina, força centrífuga de 25 kn (2500 kgf) , potência 5,5 cv 

	1
	Rolo compactador vibratório de um cilindro aço liso, potência 80 hp, peso operacional máximo 8,1 t, impacto dinâmico 16,15 / 9,5 t, largura de trabalho 1,68 m 

	1
	Trator de esteiras, potência 170 hp, peso operacional 19 t, caçamba 5,2 m3 

	1
	Trator de pneus, potência 85 cv, tração 4x4, peso com lastro de 4.675 kg 

20.	A empresa JS Engenharia se sagrou vencedora de dois certames, não se tendo notícia nestes autos de que os membros da Comissão de Licitação tivessem questionado eventual falta de capacidade operacional para execução dos objetos.
21.	A defesa da empresa JS Engenharia foi, em suma, no sentido de que possui termo de compromisso firmado com empresa do ramo de locação de equipamentos pesados para construção civil e de que, caso fosse dada a ordem de serviço, esta forneceria os equipamentos necessários para a execução dos dois contratos.
22.	Juntou, ainda, documentos datados de 12/7/2018 e 22/6/2018 (um para cada licitação) , denominados "Relação/Declaração de Disponibilidade de instalações, dos equipamentos/máquinas e do pessoal técnico", assim como dois termos de compromisso de locação de equipamentos, ambos firmados com a empresa Luzi Engenharia e Construções Ltda., datados de 11/3/2019, para locação de equipamentos, caso fossem homologadas as citadas concorrências.
23.	Os argumentos e os documentos apresentados pela empresa JS indicam que não demonstrou, no momento da habilitação das Concorrências 23 e 26/18, a relação mínima de equipamentos e máquinas fornecida pelo Departamento de Estradas de Rodagem do Estado de Rondônia - DER/RO para execução da obra em quantidades e qualidades essenciais à garantia do cumprimento das obrigações se fosse vencedora. 
24.	Mesmo que se considerem os dois termos de compromisso de locação de equipamentos antes referidos, ainda assim a empresa licitante não teria apresentado a relação de equipamentos e máquinas exigidos quanto aos seguintes itens:
	Quantidade
	Discriminação

	2
		Betoneira capacidade nominal de 400 l, capacidade de mistura 280 l, motor elétrico trifásico, potência de 2 cv, sem carregador 

	1
		Compactador de solos de percussão (soquete) com motor a gasolina 4 tempos, potência 4 cv 

	2
		Grade de disco rebocável com 20 discos 24" x 6 mm com pneus para transporte 

	2
		Máquina extrusora de concreto para guias e sarjetas, motor a diesel, potência 14 cv - chp diurno. Af_12/2015 

25.	Ademais, os dois termos de compromisso de locação de equipamentos somente foram assinados em 11/3/2019.
26.	Pondero, no entanto, sobre os termos do edital que trataram das exigências de habilitação técnico-operacional.
27.	Assim dispôs o edital no subitem 16.3, alíneas "d" e "e", in litteris:
"d) O fornecimento de 01 (um) ou mais atestado de capacidade técnica em nome da licitante, emitido por pessoa jurídica de direito público ou privado que comprove a execução anterior de obras com características semelhantes ao objeto da licitação. Os atestados serão aceitos somente quando houver a indicação do n° da ART que lhe deu origem ou acompanhado do acervo técnico do profissional, referente ao atestado apresentado;
e) Relação explícita e formal de disponibilidade das instalações, do aparelhamento, ferramental, veículos e do pessoal técnico adequado, necessário e disponível para a realização do objeto da presente licitação, ainda, a qualificação de cada um dos membros da equipe técnica que atuarão na execução dos trabalhos (Anexo II) ."
28.	O primeiro item, que diz respeito à comprovação de execução anterior de obras com características semelhantes às das licitadas, bem traduz a forma de comprovação de capacidade técnico-operacional usualmente utilizada e que se coaduna com a jurisprudência do TCU. Nesse ponto, não foi apontada pela unidade técnica deste Tribunal qualquer impropriedade.
29.	É farta a jurisprudência deste Tribunal no sentido de que é lícita a exigência de quantitativos mínimos de serviços para comprovação da capacidade técnico-operacional, mas, apenas em casos específicos, será lícita a exigência de quantidades mínimas de equipamentos, podendo-se citar, como exemplo, o Acórdão 1842/2013-TCU-Plenário, de minha relatoria. Isso porque a propriedade, locação ou disponibilidade de equipamentos dizem respeito à condição meio, e não à efetiva capacidade finalística para execução do objeto.
30.	Dessa forma, se não houve questionamento acerca do atestado de capacidade técnica, a exigência de relação de disponibilidade de máquinas e equipamentos é potencialmente restritiva ao caráter competitivo do certame e não possui relevância suficiente para, por si só, justificar a inabilitação de um concorrente.
31.	Sobre o tema, este Tribunal tem entendido que "é irregular o estabelecimento de cláusulas que restrinjam o caráter competitivo da licitação, a exemplo da comprovação de posse de maquinário específico como condição para habilitação no certame" (Acórdão 8117/2011-TCU-Primeira Câmara, ministro Walton Alencar Rodrigues) , e que " não se deve exigir, para a comprovação da qualificação técnico-operacional, o requisito de propriedade e de localização prévia dos equipamentos a serem utilizados na obra. Tais exigências podem ser impostas apenas por ocasião da assinatura do contrato e não como requisito de habilitação" (Acórdão 5900/2010-TCU-Segunda Câmara, ministro Benjamin Zymler) .
32.	Em suma, mesmo que a empresa JS Engenharia apresentasse a relação mínima de máquinas e equipamentos nos moldes exigidos no edital, tal relação não se prestaria a comprovar sua capacidade técnico-operacional.
33.	Lembro que essa empresa se sagrou vencedora nas Concorrências 23 e 26/18 e celebrará contratos no valor de R$ 8.909.877,00, sendo que deverá demonstrar capacidade técnico-operacional para construção e pavimentação asfáltica em Concreto Betuminoso Usinado a Quente - CBUQ, drenagem, meio-fio e sarjeta nas ruas dos bairros Planalto e Olímpico, com extensão de 3.104,10m (Concorrência 23/18) , e nas ruas dos bairros Cohab, Centro, Bom Jardim, Beira Rio e Olímpico, com extensão de 3.802,50m (Concorrência 26/18) .
34.	Ditos contratos possuem prazo de execução de 180 dias, ou seja, a supracitada empresa deverá gerir contratos de forma simultânea, aumentando o risco de comprometimento da execução caso não comprove possuir capacidade técnico-operacional.
35.	Assim sendo, merece acolhida a defesa apresentada pela empresa JS Engenharia na comprovação de capacidade técnico-operacional, no quesito material, cabendo ao convenente a comprovação dessa capacidade quando da celebração e execução do respectivo contrato, além de adotar as medidas necessárias a garantir a plena execução do objeto.
36.	Importante arrematar que compete ao Ministério da Defesa, repassador dos recursos, nos termos dos arts. 6º, inciso I, "a", "f" e "g", e 53, caput e §1º, da Portaria Interministerial 424/2016, a obrigação de acompanhar e fiscalizar a execução da avença de forma a garantir a regularidade dos atos praticados e a plena execução do objeto pactuado, programando, inclusive, visitas às obras.
37.	Considerando a situação atípica verificada nestes autos com a celebração de sete convênios firmados entre a União, por intermédio do Ministério da Defesa, e o Governo do Estado de Rondônia, tendo todos o mesmo objeto, qual seja, a pavimentação asfáltica, drenagem, meio-fio e sarjeta nas ruas do município de Rolim de Moura/RO, cidade com população em torno de 55.000 mil habitantes, sendo que todos os convênios foram assinados no dia 29/12/2016; considerando que houve mudança no comando do Ministério da Defesa após dita celebração; considerando, finalmente, a obrigação de o repassador de recursos implementar e reforçar seus mecanismos de controle de forma a assegurar a boa e regular aplicação dos recursos, julgo que deve ser expedida ciência ao citado ministério.
38.	Quanto ao segundo aspecto relacionado à falta de capacidade técnico-operacional, qual seja, o aspecto de pessoal, a empresa JS Engenharia comprovou ter como atender à demanda de profissionais exigidos pelos editais para execução das obras.
39.	E mais. Apresentou possível equívoco no edital de licitação.
40.	Tal situação foi assim bem retratada na instrução, in verbis:
"52. Concomitante a essa exigência, os editais em seus itens 16.3, alíneas "e" (peça 5, p. 12; peça 7 p. 12) , estabelecem o seguinte requisito para qualificação técnica:
Relação explícita e formal de disponibilidade das instalações, do aparelhamento, ferramental, veículos e do pessoal técnico adequado, necessário e disponível para a realização do objeto da presente licitação, ainda, a qualificação de cada um dos membros da equipe técnica que atuarão na execução dos trabalhos.
53.	 Assim, realizando uma leitura de forma sistemática e lógica dos editais em questão, é possível concluir que o pessoal técnico adequado citado no item 16.3, alínea "e", deve ser no mínimo aquele previsto nos memoriais do projeto executivo (peça 5, p. 92; peça 7, p. 94) .
54.	 Ocorre que a empresa JS Engenharia Eireli-EPP apresentou argumentos sobre possível inconsistência no edital em relação ao quantitativo de homens (peça 124, p. 2) .
55. A empresa questionou que houve um erro de cálculo em razão do edital ter feito uma divisão entre o total de horas previstas para execução da obra, 57.403,32 horas, pelo total de horas que um empregado pode trabalhar em um mês, 220 horas, obtendo o resultado de 260, que seria o número de trabalhadores necessário para execução da obra. O erro estaria em não levar em conta que a obra seria realizada em seis meses.
56. Isto significaria que o resultado de 260 deveria ter sido também dividido pelo número de meses previstos para execução da obra, ou seja, seis meses, o que resultaria em 43 empregados por mês.
57. De fato, assiste razão ao argumento apresentado pela empresa, pois o edital tratou de maneira única espaços de tempos distintos. O cálculo total de horas, 57.403,32 horas, possui o denominador de tempo de seis meses, enquanto o total de homens, 261 homens, possui o denominador de tempo de um mês (peça 5, p. 92; peça 7, p. 94) . 
58.	 Como a previsão da execução da obra são de meses, é necessário levar o quantitativo de homens ao mesmo denominador temporal e, portanto, deveria ter sido dividido por seis o quantitativo de 261 e o resultado apresentado seria de 44 homens, sendo um erro material do edital.
59.	 Assim, devido a empresa dispor de 54 empregados por mês para execução da obra (peça 28, p. 2) , então é possível considerar que empresa atendeu os requisitos quanto ao quantitativo de pessoal previsto no edital."
41.	Em suma, a defesa apresentada pela JS Engenharia deve ser acolhida também quanto a esse último quesito.
42.	Ademais, a falha deve ser levada ao conhecimento da Superintendência Estadual de Compras e Licitações (Supel) do Governo do Estado de Rondônia a fim de que avalie o seu impacto nos atos já praticados no âmbito das Concorrências 23 e 26/18.
III
43.	Os dois pontos antes relatados referentes à empresa JS Engenharia também geraram audiências dos membros da Comissão Permanente de Licitação do Governo do Estado de Rondônia, no sentido de que justificassem a habilitação da empresa, sem que essa possuísse capacidade técnico-operacional nos termos previstos nos respectivos editais quanto aos aspectos de pessoal e material.
44.	Foram ouvidos em audiências os seguintes responsáveis:
44.1. 	Norman Viríssimo da Silva, Eralda Etra Maria Lessa e Felipe Archanjo em relação à Concorrência 23/18/CPLO/SUPEL/RO;
44.2. 	Norman Viríssimo da Silva, Eralda Etra Maria Lessa e Samara Rocha do Nascimento em relação à Concorrência 26/18/CPLO/SUPEL/RO.
45.	À exceção de Felipe Archanjo, todos os demais responsáveis apresentaram razões de justificativa.
46.	Nesse sentido, Felipe Archanjo pode ser considerado revel para todos os efeitos, dando-se prosseguimento ao feito nos exatos termos do §3º do art. 12 da Lei 8.443/1992.
47.	As razões de justificativa dos outros responsáveis possuem o mesmo teor, que pode ser assim sintetizado:
47.1. 	não vislumbraram que o não cumprimento integral da relação de máquinas e equipamentos por parte da empresa JS Engenharia Eireli - EPP seria justo motivo para estabelecer a incapacidade da empresa;
47.2. 	a empresa não impugnou o instrumento convocatório sobre o quesito em análise, o que indicaria a concordância de forma tácita dos termos do edital;
47.3. 	há ausência de informação na peça editalícia sobre a possibilidade de execução simultânea de objetos.
48.	Em primeiro lugar, sobre o não cumprimento da relação mínima de máquinas e equipamentos exigida pelos termos do edital, deixei assentado anteriormente meu posicionamento sobre a matéria. 
49.	Quanto a possível habilitação indevida da empresa JS Engenharia em relação à ausência de capacidade técnico-operacional, no aspecto de pessoal, tal ponto também já foi por mim examinado, e a conclusão foi no sentido de que a mencionada empresa é possuidora, sim, da aludida capacidade.
50.	Sendo assim, merecem acolhimento as razões de justificativa apresentadas por Norman Viríssimo da Silva, Eralda Etra Maria Lessa e Samara Rocha do Nascimento, aproveitando ao revel Felipe Archanjo, por se tratar de circunstâncias objetivas, nos exatos termos do art. 161 do Regimento Interno.
IV
51.	Por último, passo a examinar a defesa da empresa Deterra Terraplenagens Ltda.
52.	Primeiramente, a empresa foi convocada a justificar a apresentação de documentação para habilitação em licitação com balanços orçamentários inidôneos nas Concorrências Públicas 20, 21, 22, 23, 24, 26 e 27/18/CPLO/SUPEL/RO.
53.	Foi constatado que, no ano de 2013, havia diferença no valor de R$ 1.006.660,29 entre a receita auferida pela empresa Deterra Terraplenagens Ltda. informada pelos entes federativos, no valor de R$ 2.750.529,77, e o declarado na Demonstração de Resultado do Exercício (DRE) daquele ano, no valor de R$ 1.743.869,48, e, no ano de 2014, uma nova diferença no valor de R$ 647.465,03 entre a receita informada pelos entes federativos e a apurada nos portais de transparência, no valor de R$ 4.129.501,83, e a declarada na DRE, no valor de R$ 3.482.036,80.
54.	Assim, foram apuradas diferenças de R$ 1.006.660,29 e R$ 647.465,03, representativas de 57% e 18% do faturamento declarado em DRE nos anos de 2013 e 2014, respectivamente.
55.	Não merece prosperar a preliminar suscitada pela empresa Deterra de que falta competência a este Tribunal para o caso por ausência de dano ao erário. Aduz que, por se tratar de licitação com violação a dispositivo legal ou edital, competiria ao Poder Judiciário o julgamento da matéria.
56.	De início, relembro que este processo de representação trata da aplicação dos recursos públicos oriundos de convênios do Programa Calha Norte, firmados entre a União, por intermédio do Ministério da Defesa, e o Governo do Estado de Rondônia. Tais recursos darão suporte aos contratos que serão firmados com as empresas vencedoras das concorrências conduzidas pela Superintendência Estadual de Compras e Licitações (Supel) do Governo do Estado de Rondônia, ora em debate.
57.	A Constituição Federal é clara ao estabelecer, entre outras, as seguintes competências desta Corte de Contas, in litteris:	
"Art. 71. O controle externo, a cargo do Congresso Nacional, será exercido com o auxílio do Tribunal de Contas da União, ao qual compete:
 (...) 
VI - fiscalizar a aplicação de quaisquer recursos repassados pela União mediante convênio, acordo, ajuste ou outros instrumentos congêneres, a Estado, ao Distrito Federal ou a Município;
 (...) 
IX - assinar prazo para que o órgão ou entidade adote as providências necessárias ao exato cumprimento da lei, se verificada ilegalidade;
X - sustar, se não atendido, a execução do ato impugnado, comunicando a decisão à Câmara dos Deputados e ao Senado Federal."
58.	 E mais.
59.	A Lei 8.666/1993 assim dispôs sobre o controle exercido pelos tribunais de contas:
"Art. 113.  O controle das despesas decorrentes dos contratos e demais instrumentos regidos por esta Lei será feito pelo Tribunal de Contas competente, na forma da legislação pertinente, ficando os órgãos interessados da Administração responsáveis pela demonstração da legalidade e regularidade da despesa e execução, nos termos da Constituição e sem prejuízo do sistema de controle interno nela previsto.
§ 1º Qualquer licitante, contratado ou pessoa física ou jurídica poderá representar ao Tribunal de Contas ou aos órgãos integrantes do sistema de controle interno contra irregularidades na aplicação desta Lei, para os fins do disposto neste artigo." (grifos não são do original) 
60.	Para arrematar esse arcabouço jurídico sobre licitação, trago o seguinte artigo da Lei 8.443/1992:
"Art. 46. Verificada a ocorrência de fraude comprovada à licitação, o Tribunal declarará a inidoneidade do licitante fraudador para participar, por até cinco anos, de licitação na Administração Pública Federal."
61.	No tocante ao mérito, a empresa Deterra alegou, em suma, que:
61.1. 	a divergência em relação aos valores do faturamento foi oriunda de equívocos, e não de conduta fraudulenta para obter vantagens em licitações públicas, bem como que já teria efetuado as retificações devidas;
61.2. 	as inclusões dos valores regulares não afetaram a sua condição de empresa de pequeno porte (EPP) ;
61.3. 	não houve dano ao erário;
61.4. 	não houve nenhuma vantagem indevida da empresa e que houve boa-fé.
62.	Dano ao erário não foi objeto desta representação.
63.	Sobre as incorreções nos balanços patrimoniais, a empresa não as negou; aduziu que já teria providenciado declaração retificadora, anexada à sua defesa.
64.	Exame da SecexDefesa demonstrou que nos documentos anexados "não há nenhuma declaração retificadora, mas apenas requerimentos encaminhados à Junta Comercial do Estado de Rondônia (peça 126, p. 1-5) , os quais nada comprovam se de fato houve a retificação".
65.	Mesmo se considerarmos a falada retificação, como exercício de argumentação, isso não seria suficiente para alterar a situação irregular verificada na participação da empresa Deterra nas Concorrências Públicas 20, 21, 22, 23, 24, 26 e 27/CPLO/SUPEL/RO, todas do ano de 2018.
66.	No que pertine aos reflexos da prática irregular nas ditas concorrências, socorro-me do seguinte trecho da derradeira instrução da unidade técnica:
"133. A DRE é um documento contábil que apresenta as receitas, as despesas e o lucro, ou prejuízo, em determinado exercício, conforme prescrito na Lei 6.404/1976, art. 187.
134.  Já o Balanço Patrimonial possui no patrimônio líquido contas específicas de reservas de lucros e outras previstas na Lei 6.404/1976, art. 178, § 2º, inciso III, que são afetadas diretamente pela destinação do lucro ou prejuízo de um exercício calculado na DRE. Então, quando ocorre uma fraude nos dados de receita ou despesa na DRE, haverá reflexos também no Balanço Patrimonial.
135. A Lei 6.404/1976, art. 176, caput, inciso I e III c/c §1º, prevê expressamente que as demonstrações financeiras, entre elas o balanço patrimonial e a demonstração do resultado do exercício, serão publicadas com os valores correspondentes das demonstrações do exercício anterior e que as demonstrações financeiras deverão exprimir com clareza a situação do patrimônio da empresa e as mutações ocorridas no exercício.
136. Isto significa que, em razão de haver um encadeamento lógico e contábil entre os balanços patrimoniais de um ano e o seu seguinte, a informação errônea contida em um balanço patrimonial terá a característica de projetar erros sucessivos em todos os balanços patrimoniais seguintes ao do ano em que houver o erro, somente cessando essa cadeia de eventos se for retificada e corrigida a informação errônea.
137. Além disso, a declaração na DRE referente ao exercício de 2014, no valor de R$ 3.482.036,80, manteve a empresa na situação de EPP, já se tivesse declarado a quantia recebida de recursos federais naquele ano, no valor de R$ 4.129.501,83, a empresa deixaria de ser enquadrada como EPP e não poderia usufruir de um regime tributário mais benéfico.
138. Assim, a empresa Deterra Terraplenagens Ltda., ao não contabilizar todas as receitas oriundas da Administração Pública no ano de 2014, cometeu fraudes tributária e contábil.
139. Por este motivo, torna-se inconsistente e inidônea a DRE apresentada pela empresa Deterra Terraplenagens Ltda., sendo justamente a ausência de dados confiáveis que prejudicou a perfeita aferição por parte da Administração Pública da qualificação econômico-financeira prevista Lei 8.666/1993, art. 31, inciso I, c/c Editais das Concorrências Públicas 20, 21, 22, 23, 24, 26 e 27/18/CPLO/SUPEL/RO, do Governo do Estado de Rondônia, itens 16.4.2 (peça 2, p. 12; peça 3, p. 12; peça 4, p. 12; peça 5, p. 12; peça 6, p. 12; peça 7, p. 12; peça 8, p. 12) .
140. Assim, verifica-se que toda a argumentação apresentada pela empresa Deterra Terraplenagens Ltda. quanto à presente irregularidade foi devidamente refutada."
67.	O segundo ponto de oitiva da empresa Deterra foi em relação à apresentação de documento formal de enquadramento como EPP, nos termos da Lei Complementar 123/2006, nas Concorrências Públicas 20, 21, 22, 23, 24, 26 e 27/18/CPLO/SUPEL/RO, visando a benefício previsto na mencionada norma, sem, contudo, preenchimento dos devidos pressupostos legais.
68.	 O fato verificado foi que, durante seis dias, Alseu Machado (sócio) permaneceu simultaneamente como sócio da empresa Deterra Terraplenagens Ltda. - EPP e da empresa A. M. Empreendimentos.
69.	A Deterra admitiu que tal fato ocorreu e acrescentou que as citadas empresas são de um mesmo grupo econômico.
70.	Ponderou que o fato não acarretou vantagens indevidas e não teve a intenção de praticar conduta dolosa tipificada como fraude a licitação.
71.	Sobre os reflexos do supracitado fato na Concorrência 27/18/CPLO/SUPEL/RO, extraio trecho final do detalhado exame a cargo da SecexDefesa:
"173. Nestes autos, foi observado que, a partir de 4/4/2016, o Sr. Alseu Machado possuía 90% do capital social da empresa A. M. Empreendimentos Eireli (peça 89, p. 12-14) , cujo faturamento no ano-calendário de 2017 teria sido de R$ 10.006.222,42 (peça 46, p. 7-24) . 
174. Em 4/4/2018, o citado empresário passou a ser sócio também da empresa Deterra Terraplenagens Ltda., adquirindo 55% do capital social dessa empresa (peça 29, p.10-13) . O faturamento da empresa Deterra Terraplenagens Ltda. no ano-calendário de 2017 foi de R$ 1.525.385,32 (peça 29, p. 76) .
175. Logo, a partir de 4/4/2018 até 10/4/2018, o Sr. Alseu Machado possuía simultaneamente 90% do capital social da empresa A. M. Empreendimentos Eireli e 55% do capital social da empresa Deterra Terraplenagens Ltda., sendo que a receita bruta conjunta do ano exercício de 2017 seria o somatório, respectivamente, de R$ 10.006.222,42 e R$ 1.525.385,32, resultando no valor de R$ 11.531.607,74.
176. Assim, em razão da participação do Sr. Alseu Machado ser simultânea e com valor superior a 10% do capital social em ambas as empresas, bem como, a receita bruta global das duas empresas juntas no ano de exercício de 2017 ter ultrapassado o limite de R$ 4.800.000,00, deveria a empresa Deterra Terraplenagens Ltda. ter sido excluída do Simples Nacional no mês seguinte ao da ocorrência do fato gerador, ocorrido em 4/4/2018. Portanto, a citada empresa deveria ser excluída a partir de 1/5/2018 com base no art. 3º, § 4º, inciso IV, da Lei Complementar 123/2006.  
177. Ocorre que é preciso saber se a empresa Deterra Terraplenagens Ltda. poderia ser excluída do Simples Nacional e, ainda assim, continuar na situação de EPP beneficiária de tratamento diferenciado oferecido pela Lei Complementar 123/2006.
178. Para elucidar tal questão se buscou novamente orientação do Caderno de Perguntas e Respostas do Simples Nacional, item 1.9, que orienta quanto a fruição dos benefícios da Lei Complementar 123/2006 (peça 47, p. 14) , que é a seguinte:
'1.9. As ME e as EPP não optantes pelo Simples Nacional poderão usufruir dos benefícios não tributários da Lei Complementar nº 123, de 2006?
 (...) 
Por fim, as vedações legais do art. 17 da Lei Complementar nº 123, de 2006, proíbem somente a opção pelo Simples Nacional, mas não proíbem a ME ou EPP de gozar dos benefícios não tributários dessa Lei. Contudo, as vedações do art. 3º, § 4º, da Lei Complementar nº 123, de 2006, impedem a fruição de todos os benefícios dessa Lei: os tributários e os não tributários.' (grifo nosso) 
179. Isso significa que a empresa Deterra Terraplenagens Ltda. não poderia usufruir os benefícios da Lei Complementar 123/2006 e, portanto, são falsas as declarações formais apresentadas em 2/7/2018 (peça 29, p. 30; peça 30, p. 33; peça 31, p. 30; peça 32, p. 31; peça 33, p. 30; peça 34, p. 30; peça 35, p. 34) de que cumpriria os requisitos estabelecidos na Lei Complementar 123/2006 e que estaria apta a usufruir de tratamento diferenciado estabelecido nos art. 42 e 49 da citada norma legal, e de que não inexistia qualquer impedimento entre os previstos no art. 3º, § 4º da supramencionada lei.
180. Cabe ressaltar que na Concorrência Pública 27/18/CPLO/SUPEL/RO a empresa Deterra Terraplenagens Ltda. foi inicialmente classificada em segundo lugar, contudo se utilizou do benefício previsto na Lei Complementar 123/2006 para que vencesse o certame, conforme documentado nas atas do certame (peça 8, p. 87-89) ."
72.	Considerando que Alseu Machado permaneceu simultaneamente como sócio da empresa Deterra Terraplenagens Ltda. - EPP e da empresa A. M. Empreendimentos por somente seis dias, não levarei tal fato em consideração na dosimetria da pena adiante proposta.
73.	Por último, a empresa Deterra afastou, pelos documentos apresentados, possível ausência de capacidade econômico-financeira e técnico-operacional para execução simultânea das obras licitadas nas Concorrências Públicas 20, 21, 22, 24 e 27/18/CPLO/SUPEL/RO.
V
74.	A grave irregularidade antes relatada relacionada à apresentação de documentação para habilitação em licitação com balanços orçamentários inidôneos nas Concorrências Públicas 20, 21, 22, 23, 24, 26 e 27/18/CPLO/SUPEL/RO justifica a declaração de inidoneidade da empresa Deterra para participar de licitação na Administração Pública federal, com fulcro no art. 46 da Lei 8.443/1992.
75.	Considerando que o ato irregular de não contabilizar todas as receitas nos exercícios de 2013 e 2014 "contaminou" os demonstrativos contábeis desses anos e dos subsequentes; considerando que até o presente momento não se tem notícia de que a empresa tenha providenciado a devida retificação; considerando que a não contabilização permitiu que a empresa usufruísse irregularmente da condição de Empresa de Pequeno Porte (EPP) , ao menos durante o exercício de 2014; considerando que a omissão não permite aferir a real situação econômico-financeira da empresa para participar de licitação e honrar os compromissos daí advindos; considerando, finalmente, que não consta penalidade aplicada à empresa neste Tribunal, arbitro em dois anos a apenação da empresa Deterra Terraplenagens Ltda.
76.	Em relação à habilitação indevida da empresa Deterra, julgo que deve ser fixado prazo para que o Governo do Estado de Rondônia adotes as medidas necessárias ao exato cumprimento da lei, consoante comando constitucional contido no art. 71, inciso IX, da CF, no sentido de anulação dos atos administrativos que habilitaram a empresa Deterra nas Concorrências 20, 21, 22, 23, 24, 26 e 27, todas de 2018.
77.	Deixo de acompanhar a proposta de determinação à SecexDefesa para que autue processo de representação para apuração de possível fraude a licitação cometida pela empresa Deterra Terraplenagens Ltda. - EPP, em razão de apresentação de Demonstrações dos Resultados dos Exercícios (DRE) inidôneas referentes aos exercícios de 2013 e 2014, no âmbito dos convênios Siconv 782853, 783155, 786933, 801401, 801428 e 801460, que não foram examinados neste processo.
78.	Julgo que o fato deve ser levado ao conhecimento da referida unidade técnica para avaliação em outros processos relacionados aos convênios Siconv 782853, 783155, 786933, 801401, 801428 e 801460 e adoção das medidas que o caso requer, para, se for justificável, instaurar o sugerido processo de representação.
	Ante o exposto, ao endossar as manifestações da SecexDefesa, VOTO por que o Tribunal adote a deliberação que submeto a sua consideração.
TCU, Sala das Sessões Ministro Luciano Brandão Alves de Souza, em 4 de dezembro de 2019.
ANA ARRAES 
Relatora